---
documentclass: article
fontsize: 11pt
geometry:
  - paperwidth=210mm
  - paperheight=297mm
  - left=2.5cm
  - right=2.5cm
  - top=2.5cm
  - bottom=2.5cm
output:
  pdf_document:
    toc: no
    fig_caption: yes
    number_sections: no
    keep_tex: no
header-includes: |
  \usepackage[T1]{fontenc}
  \usepackage[utf8]{inputenc}
  \usepackage[french]{babel}
  \usepackage{textcomp}
  % Police Arial (équivalent Helvetica sous pdflatex) pour tout le document
  \usepackage[scaled=0.95]{helvet}
  \renewcommand{\familydefault}{\sfdefault}
  \usepackage[]{microtype}
  \usepackage{anyfontsize}
  \usepackage{amsmath,amssymb}
  \usepackage{MnSymbol}
  \usepackage{setspace}
  \usepackage{fancyhdr}
  \setlength{\headheight}{14.5pt}
  \usepackage{titlesec}
  \usepackage{enumitem}
  \usepackage{float}
  \usepackage{calc}
  \usepackage{etoolbox}
  \usepackage{pifont}
  \usepackage{array}
  \usepackage{multirow}
  \usepackage{longtable}
  \usepackage{booktabs}
  \usepackage{tabularx}
  \usepackage[dvipsnames, svgnames, x11names]{xcolor}
  \definecolor{deepblue}{RGB}{10,60,90}
  \definecolor{MidnightBlue}{RGB}{25,25,112}
  \definecolor{RoyalBlue}{RGB}{65,105,225}
  \definecolor{darkblue}{HTML}{1F3864}
  \definecolor{steelblue}{RGB}{70,130,180}
  \definecolor{darkred}{RGB}{139,0,0}
  \definecolor{ForestGreen}{RGB}{34,139,34}
  \definecolor{orange}{RGB}{255,165,0}
  \definecolor{gold}{RGB}{255,215,0}
  \definecolor{gray}{RGB}{128,128,128}
  \definecolor{lightblue}{rgb}{0.68,0.85,0.90}
  \definecolor{marron}{RGB}{121,68,25}
  \definecolor{blancsale}{RGB}{245,240,228}
  \pagecolor{blancsale}
  \usepackage{tikz}
  \usetikzlibrary{shapes.geometric, arrows, calc}
  \usepackage[most, many]{tcolorbox}
  \usepackage{graphicx}
  \usepackage{pdfpages}
  \usepackage{shorttoc}
  \usepackage{hyperref}
  \IfFileExists{footnotehyper.sty}{\usepackage{footnotehyper}}{\usepackage{footnote}}
  \usepackage[Conny]{fncychap}
  \usepackage[pages=all]{background}
  \setcounter{secnumdepth}{4}
  \renewcommand\thesection{\arabic{section}}
  \renewcommand{\refname}{\textcolor{RoyalBlue}{Références bibliographiques}}
  \usepackage{iftex}
  % --- Styles des titres : numéro de section dans un cartouche, filet orange ---
  \titleformat{\section}
    {\large\bfseries}
    {\tikz[baseline=(secnum.base)]{\node[fill=MidnightBlue, text=white,
        rounded corners=2pt, inner xsep=7pt, inner ysep=4pt,
        font=\large\bfseries] (secnum) {Section~\thesection};}}
    {0.8em}
    {\color{MidnightBlue}}
    [{\color{orange}\titlerule[1.4pt]}]
  \titleformat{\subsection}
    {\normalsize\bfseries\color{MidnightBlue}}
    {\textcolor{orange!80!black}{\thesubsection}}{0.6em}{}
  \titleformat{\subsubsection}
    {\normalsize\bfseries\color{darkblue}}
    {\textcolor{orange!80!black}{\thesubsubsection}}{0.6em}{}
  % --- Légendes des tableaux et figures ---
  \usepackage[font=small, labelfont={bf,color=MidnightBlue}, labelsep=period]{caption}
  % --- Confort de lecture : espacement des paragraphes, veuves et orphelines ---
  \setlength{\parskip}{4pt plus 1pt}
  \widowpenalty=10000
  \clubpenalty=10000
  % --- Listes à puces : points et étoiles (au lieu des tirets de babel-french) ---
  \setlist[itemize,1]{label=\textbullet}
  \setlist[itemize,2]{label=$\star$}
  \titlespacing*{\section}{0pt}{1.5ex plus .5ex}{1ex}
  \titlespacing*{\subsection}{0pt}{1.2ex plus .3ex}{0.8ex}
  \titlespacing*{\subsubsection}{0pt}{1ex plus .2ex}{0.5ex}
---

```{=tex}
\setlength{\headheight}{18pt}
\setlength{\headsep}{20pt}
\setlength{\footskip}{25pt}

\renewcommand{\headrulewidth}{1pt}
\let\oldheadrule\headrule
\renewcommand{\headrule}{\color{orange}\oldheadrule}
\renewcommand{\footrulewidth}{1pt}
\let\oldfootrule\footrule
\renewcommand{\footrule}{\color{orange}\oldfootrule}

\pagestyle{fancy}
\lhead{\scriptsize\textcolor{marron}{Asset Liability Management}}
\rhead{\scriptsize\textcolor{marron}{2025-2026}}
\lfoot{\scriptsize\textcolor{marron}{Groupe 1 : Alagbé, Sarr, Bamogo, Traoré}}
\cfoot{\textcolor{marron}{\thepage}}
\rfoot{\scriptsize\textcolor{marron}{ISE3-ENSAE 2026}}

\newgeometry{margin=0pt}
\begin{tikzpicture}[remember picture, overlay]
    % Fond en dégradé : léger bleu en tête fondu vers le blanc cassé beige du document
    \shade[top color=deepblue!6, middle color=blancsale!70!white, bottom color=blancsale]
        (current page.south west) rectangle (current page.north east);
    \draw [deepblue, line width=2pt]
        ([shift={(10pt,-10pt)}]current page.north west)
        rectangle ([shift={(-10pt,10pt)}]current page.south east);
    \draw [orange!60!black, line width=0.5pt]
        ([shift={(12.5pt,-12.5pt)}]current page.north west)
        rectangle ([shift={(-12.5pt,12.5pt)}]current page.south east);
    \draw [deepblue!60, line width=0.8pt]
        ([shift={(15pt,-15pt)}]current page.north west)
        rectangle ([shift={(-15pt,15pt)}]current page.south east);
    \node[opacity=0.05] at (current page.center)
        {\includegraphics[width=0.6\paperwidth]{ressource/image/ENSAE-Dakar-logo.png}};
    \foreach \anchor/\xshift/\yshift in
        {north west/25pt/-25pt, north east/-25pt/-25pt,
         south west/25pt/25pt, south east/-25pt/25pt} {
        \draw[deepblue!40, fill=deepblue!10,
              rotate around={45:([shift={(\xshift,\yshift)}]current page.\anchor)}]
            ([shift={(\xshift,\yshift)}]current page.\anchor) rectangle ++(10pt,10pt);
    }
    \draw[deepblue!80, line width=1.5pt]
        ([shift={(120pt,50pt)}]current page.south west)
        -- ([shift={(-120pt,50pt)}]current page.south east);
    \node[draw=deepblue, fill=white, star, star points=5, inner sep=2pt, line width=1pt]
        at ([yshift=50pt]current page.south) {};
\end{tikzpicture}

\thispagestyle{empty}

\begin{center}
    \vspace*{0.8cm}
    \textsc{\Large République du Sénégal}\\[0.15cm]
    \small{Un Peuple - Un But - Une Foi}\\[0.4cm]
    \includegraphics[width=90pt]{ressource/image/Republique du Senegal.png}\\[0.5cm]
    \textbf{\large Agence Nationale de la Statistique et de la Démographie (ANSD)}\\[0.2cm]
    \includegraphics[width=85pt]{ressource/image/ANSD.jpg}\\[0.3cm]
    \textbf{\large École Nationale de la Statistique et de l'Analyse Économique Pierre Ndiaye (ENSAE)}\\[0.2cm]
    \includegraphics[width=85pt]{ressource/image/ENSAE-Dakar-logo.png}\\[1cm]

    \begin{tikzpicture}
        \node[fill=MidnightBlue, text=white, inner sep=14pt, rounded corners=3pt,
              align=center, font=\LARGE\bfseries] (titre) {
            Projet Asset Liability Management
        };
        \draw[MidnightBlue, line width=2pt]
            ([yshift=-5pt]titre.south west) -- ([yshift=-5pt]titre.south east);
    \end{tikzpicture}

    \vspace{0.6cm}
    {\itshape\Large «\,Analyse ALM des états financiers de BOA Niger, exercice 2023\,»}\\[2cm]

    \vspace{1cm}
    \begin{minipage}{0.5\textwidth}
        \begin{flushleft}\large
            \textcolor{MidnightBlue}{\textit{Rédigé par le Groupe 1 :}}\\[0.2cm]
            \textbf{Abdou Hamid Alagbé}\\
            \textbf{Mame El Hadji Sarr}\\
            \textbf{Rasmane Bamogo}\\
            \textbf{Sié Rachid Traoré}\\[0.15cm]
            \textsc{\small Élèves Ingénieurs Statisticiens Économistes\\Option Finance \& Actuariat}
        \end{flushleft}
    \end{minipage}
    \begin{minipage}{0.42\textwidth}
        \begin{flushright}\large
            \textcolor{MidnightBlue}{\textit{Sous la supervision de :}}\\[0.2cm]
            \textbf{M. Bassirou Goudiaby}\\
            \textsc{\small Enseignant}
        \end{flushright}
    \end{minipage}
    \vspace{3cm}

    {\Large\textbf{Juillet 2026}}
\end{center}

\backgroundsetup{
  scale=1, color=black, opacity=1, angle=0,
  contents={%
    \begin{tikzpicture}[remember picture, overlay]
      \foreach \anchor/\rot in
          {north west/0, north east/-90, south east/-180, south west/90} {
        \begin{scope}[shift={([shift={(15pt,-15pt)}]current page.\anchor)}, rotate=\rot]
          \draw[deepblue!60, line width=1.2pt] (0,-25pt) -- (0,0) -- (25pt,0);
          \draw[orange!60!black, line width=0.4pt] (3pt,-22pt) -- (3pt,3pt) -- (22pt,3pt);
        \end{scope}
      }
      \draw[deepblue!20, line width=0.5pt]
          ([xshift=35pt, yshift=-60pt]current page.north west)
          -- ([xshift=35pt, yshift=60pt]current page.south west);
      \foreach \y in {0,20,...,600} {
          \draw[deepblue!20]
              ([xshift=35pt, yshift=-\y pt-100pt]current page.north west) -- ++(-3pt,0);
      }
      \draw[deepblue!80, line width=1.5pt]
          ([xshift=-120pt, yshift=60pt]current page.south)
          -- ([xshift=120pt, yshift=60pt]current page.south);
      \node[draw=deepblue, fill=white, star, star points=5, inner sep=2pt, line width=1pt]
          at ([yshift=60pt]current page.south) {};
      \node[deepblue!15, rotate=90, anchor=south] at ([xshift=25pt]current page.west)
          {\textsc{\small ENSAE Pierre Ndiaye --- Ingénieur Statisticien Économiste --- Promo 2026}};
    \end{tikzpicture}%
  }
}

\restoregeometry
\newpage
% --- Sommaire court (shorttoc) dans un encadré TikZ/tcolorbox ---
\begin{tcolorbox}[enhanced, breakable,
    colback=deepblue!2, colframe=MidnightBlue, boxrule=1pt, arc=2mm,
    left=5mm, right=5mm, top=1mm, bottom=4mm,
    drop fuzzy shadow=deepblue!40]
\shorttoc{\textcolor{MidnightBlue}{Sommaire}}{1}
\end{tcolorbox}
\renewcommand{\listtablename}{\textcolor{MidnightBlue}{Liste des tableaux}}
{\color{black}\listoftables}
\onehalfspacing
```

```{r setup, include=FALSE, comment=""}
knitr::opts_chunk$set(
  echo    = FALSE,   # le code R n'apparaît pas dans le rapport, seuls les résultats
  warning = FALSE,
  message = FALSE,
  comment = "",
  cache   = FALSE,
  fig.pos = "H",
  dev     = "cairo_pdf",
  dev.args = list(bg = "transparent"),
  fig.align = "center",
  size    = "footnotesize"  # options : tiny, scriptsize, footnotesize, small, normalsize
)

# Hook qui applique la taille LaTeX à chaque chunk
knitr::knit_hooks$set(size = function(before, options, envir) {
  if (before) paste0("\n\n\\", options$size, "\n\n") else "\n\n\\normalsize\n\n"
})

options(OutDec = ",", scipen = 999)
```

\newpage

\begin{tcolorbox}[enhanced, colback=blancsale!60!white, colframe=MidnightBlue,
    boxrule=1pt, arc=2mm, left=5mm, right=5mm, top=3mm, bottom=3mm,
    title={\bfseries Résumé exécutif}, colbacktitle=MidnightBlue,
    coltitle=white, fonttitle=\normalsize]
\begin{itemize}[itemsep=2pt]
  \item Rentabilité solide en 2023 malgré la crise : PNB de 27,0 milliards ($+9{,}6\,\%$),
        résultat net de 10,1 milliards, ROE de 22,4\,\%, coefficient d'exploitation de 49,4\,\%.
  \item Choc de liquidité absorbé mais marges de sécurité entamées : dépôts en repli de
        16,5\,\%, refinancement BCEAO porté à 68 milliards (19\,\% du bilan), trésorerie libre
        réduite et portefeuille de titres publics largement nanti.
  \item Impasse de liquidité contractuelle à un an de $-127{,}7$ milliards, ramenée à
        $-9{,}2$ milliards après conventions d'écoulement ; stress de 30 jours couvert
        à environ 103\,\%.
  \item Risque de taux modéré en marge ($+0{,}18$ milliard de MNI pour $+100$ pb) mais
        significatif en valeur ($\Delta$EVE de $-6{,}3$ milliards, soit $-13{,}8\,\%$
        des fonds propres).
  \item Solvabilité confortable : ratio de 17,74\,\% pour un minimum de 11,5\,\%, levier de
        7,67\,\%, fonds propres composés à 100\,\% de CET1 ; vigilance sur la concentration
        des grands risques (2,99 fois le T1) et sur les créances en souffrance (10,3\,\%).
  \item Priorités recommandées : reconstitution des dépôts et du coussin d'actifs liquides
        non grevés, allongement du passif, formalisation des limites et du dispositif ALCO.
\end{itemize}
\end{tcolorbox}

\section{\textcolor{MidnightBlue}{Objet, périmètre et données de l'étude}}

\subsection{\textcolor{MidnightBlue}{Objet et périmètre}}

Le présent rapport évalue le profil de risque structurel de bilan de BANK OF AFRICA - NIGER
(BOA Niger) sur la base de ses états financiers certifiés au 31 décembre 2023 et de son
reporting prudentiel. Il couvre les cinq volets suivants :

\begin{enumerate}[label=(\roman*)]
  \item l'analyse de la structure du bilan et de sa dynamique 2022--2023 ;
  \item l'analyse de la profitabilité (soldes intermédiaires de gestion) et de la rentabilité ;
  \item la mesure du risque de liquidité : profil d'échéances, impasses (\textit{liquidity gaps})
        contractuelles et ajustées, transformation, scénario de stress ;
  \item la mesure du risque de taux : impasses de taux, sensibilité de la marge nette d'intérêt
        (MNI), duration et sensibilité de la valeur économique ; puis le risque de change ;
  \item la solvabilité et la conformité au dispositif prudentiel de l'UMOA (Décision
        n°013/24/06/2016/CM/UMOA), à partir du reporting prudentiel FODEP.
\end{enumerate}

\subsection{\textcolor{MidnightBlue}{Sources de données}}

\begin{itemize}
  \item États financiers publiés de BOA Niger au 31/12/2023 (bilan, hors-bilan, compte de
        résultat et annexes 4.1 à 4.27), certifiés par les commissaires aux comptes (Mazars Niger
        et Exco--FCA). L'annexe 4.15 (ventilation des emplois et ressources suivant la durée
        résiduelle) constitue la matière première du profil d'échéances ALM ;
  \item FODEP au 31/12/2022 (formulaire officiel de déclaration du dispositif prudentiel,
        états EP01 à EP39) renseigné pour BOA Niger : fonds propres effectifs, actifs pondérés des
        risques, ratios de solvabilité, ratio de levier, division des risques ;
  \item Dispositif prudentiel applicable aux établissements de crédit de l'UMOA
        (BCEAO, 2016) pour les normes de référence.
\end{itemize}

\subsection{\textcolor{MidnightBlue}{Faits marquants de l'exercice}}

L'exercice 2023 a été marqué par les sanctions économiques et financières de la CEDEAO et de
l'UEMOA consécutives au changement de régime du 26 juillet 2023 (suspension des transactions
financières régionales et de l'accès de l'État du Niger au marché des titres publics), levées
pour l'essentiel en février 2024. Ces événements se traduisent directement dans le bilan de
BOA Niger : contraction des dépôts de la clientèle, tension sur la trésorerie, recours accru au
refinancement de la BCEAO et hausse du coût du risque. Ils sont pris en compte dans la lecture
de l'ensemble des indicateurs présentés ci-après.

```{r packages}
if (!require(knitr))      install.packages("knitr")
if (!require(ggplot2))    install.packages("ggplot2")
if (!require(kableExtra)) install.packages("kableExtra")
library(knitr); library(ggplot2); library(kableExtra)

# --- Habillage commun des tableaux : en-tête orange, lignes rayées de gris ---
kable <- function(...) {
  knitr::kable(...) |>
    kableExtra::kable_styling(latex_options = c("striped", "HOLD_position"),
                              stripe_color  = "gray!12", font_size = 9) |>
    kableExtra::row_spec(0, background = "#ED7D31", color = "white", bold = TRUE)
}

# --- Fonctions utilitaires de mise en forme (montants en millions de F CFA) ---
fmt  <- function(x, d = 1) formatC(x, format = "f", digits = d, big.mark = " ")
pct  <- function(x, d = 1) paste0(formatC(x, format = "f", digits = d), " %")

# --- Couleurs des graphiques : orange dominant + gris, couleurs unies (pas de dégradé) ---
col_orange <- "#ED7D31"; col_gris <- "#7F7F7F"
col_bleu   <- "#1F3864"; col_rouge <- "#8B0000"; col_vert <- "#228B22"

# --- Thème graphique commun du rapport (sans grille de fond) ---
theme_alm <- theme_minimal(base_size = 10) +
  theme(panel.grid = element_blank(),
        plot.background  = element_rect(fill = "transparent", colour = NA),
        panel.background = element_rect(fill = "transparent", colour = NA),
        legend.background = element_rect(fill = "transparent", colour = NA),
        legend.key = element_rect(fill = "transparent", colour = NA),
        axis.line  = element_line(colour = "gray45", linewidth = 0.35),
        axis.ticks = element_line(colour = "gray45", linewidth = 0.3),
        plot.subtitle = element_text(colour = "gray35", size = 8.5),
        strip.text = element_text(face = "bold", colour = "#191970"),
        axis.title = element_text(size = 9),
        legend.position = "bottom")
```

\newpage

\section{\textcolor{MidnightBlue}{Présentation de l'établissement et chiffres clés}}

BANK OF AFRICA -- NIGER est une société anonyme de droit nigérien au capital de 13 milliards de
F\,CFA, cotée à la BRVM, membre du groupe BOA (BMCE Group). Son actionnariat au 31/12/2023 est
dominé par BOA WEST AFRICA (59,1\,\%), aux côtés de la BOAD (5,7\,\%), d'ATTICA (0,4\,\%)
et d'un flottant de porteurs individuels de l'UEMOA (34,8\,\%). La banque emploie 312 agents
(annexe 4.20) et exerce une activité de banque universelle : collecte de dépôts, crédits aux
entreprises, aux particuliers et à l'État, et détention d'un portefeuille important de titres
publics de l'UMOA.

```{r chiffres-cles, results='asis'}
# --- Chiffres clés (en millions de F CFA, sources : états financiers 2023, annexe 4.20) ---
chiffres <- data.frame(
  Indicateur = c("Total bilan", "Créances nettes sur la clientèle",
                 "Dépôts de la clientèle", "Capitaux propres",
                 "Produit net bancaire", "Résultat net", "Effectif (agents)"),
  `2021` = c(NA, NA, NA, 41968.6, 24995.1, 9396.5, 285),
  `2022` = c(357508.8, 192784.7, 245622.1, 44172.7, 24623.9, 10134.1, 290),
  `2023` = c(349869.2, 183084.1, 205153.2, 45669.5, 26976.0, 10076.7, 312),
  check.names = FALSE
)
kable(chiffres, booktabs = TRUE, digits = 1, format.args = list(big.mark = " "),
      caption = "Chiffres clés de BOA Niger 2021--2023 (millions de F CFA)",
      linesep = "")
```

Trois faits saillants ressortent d'emblée : (i) le repli du total bilan ($-2{,}1\,\%$) et
surtout des dépôts clientèle ($-16{,}5\,\%$) en 2023, conséquence directe du contexte de
crise ; (ii) la résilience du résultat (PNB en hausse de $+9{,}6\,\%$, résultat net
quasi stable à 10,1 milliards) ; (iii) le renforcement continu des capitaux propres
(45,7 milliards).

\newpage

\section{\textcolor{MidnightBlue}{Analyse de la structure du bilan}}

\subsection{\textcolor{MidnightBlue}{Bilan synthétique 2022--2023}}

```{r bilan-data}
# ============================================================
# BILAN (montants nets publiés, convertis en millions de F CFA)
# Source : bilan destiné à la publication, BOA Niger, 31/12/2023
# ============================================================
actif <- data.frame(
  Poste = c("Caisse, Banque Centrale, CCP", "Effets publics et valeurs assimilées",
            "Créances bancaires et assimilées", "Créances sur la clientèle",
            "Obligations et autres titres à revenu fixe",
            "Actions et autres titres à revenu variable", "Autres actifs",
            "Comptes de régularisation", "Participations et titres détenus à LT",
            "Parts dans les entreprises liées", "Prêts subordonnés",
            "Immobilisations incorporelles", "Immobilisations corporelles"),
  a2022 = c(14718.4, 115496.3, 9729.0, 192784.7, 777.7, 1258.0, 2307.6,
            3273.0, 213.1, 428.3, 852.4, 1018.1, 14652.3),
  a2023 = c(5793.5, 121382.6, 13063.1, 183084.1, 3190.3, 1644.0, 2356.2,
            1352.1, 217.6, 454.1, 889.6, 929.6, 15512.6)
)

passif <- data.frame(
  Poste = c("Dettes interbancaires et assimilées", "Dettes à l'égard de la clientèle",
            "Autres passifs", "Comptes de régularisation", "Provisions",
            "Capitaux propres et ressources assimilées"),
  a2022 = c(59178.6, 245622.1, 1254.7, 5248.5, 2032.3, 44172.7),
  a2023 = c(90759.8, 205153.2, 1411.1, 3506.4, 3369.3, 45669.5)
)

tot_a22 <- sum(actif$a2022);  tot_a23 <- sum(actif$a2023)
tot_p22 <- sum(passif$a2022); tot_p23 <- sum(passif$a2023)
```

```{r bilan-table, results='asis'}
bilan_actif <- rbind(actif,
                     data.frame(Poste = "TOTAL ACTIF", a2022 = tot_a22, a2023 = tot_a23))
bilan_actif$var   <- 100 * (bilan_actif$a2023 / bilan_actif$a2022 - 1)
bilan_actif$part  <- 100 * bilan_actif$a2023 / tot_a23

kable(bilan_actif, booktabs = TRUE, digits = 1, format.args = list(big.mark = " "),
      col.names = c("ACTIF (net)", "2022", "2023", "Var. (%)", "Part 2023 (%)"),
      caption = "Actif du bilan de BOA Niger (millions de F CFA)", linesep = "")
```

```{r bilan-table-passif, results='asis'}
bilan_passif <- rbind(passif,
                      data.frame(Poste = "TOTAL PASSIF", a2022 = tot_p22, a2023 = tot_p23))
bilan_passif$var  <- 100 * (bilan_passif$a2023 / bilan_passif$a2022 - 1)
bilan_passif$part <- 100 * bilan_passif$a2023 / tot_p23

kable(bilan_passif, booktabs = TRUE, digits = 1, format.args = list(big.mark = " "),
      col.names = c("PASSIF", "2022", "2023", "Var. (%)", "Part 2023 (%)"),
      caption = "Passif du bilan de BOA Niger (millions de F CFA)", linesep = "")
```

```{r bilan-graph, fig.height=4.4, fig.width=7.5, fig.cap="Structure simplifiée du bilan de BOA Niger au 31/12/2023 (grandes masses)"}
# --- Grandes masses 2023 ---
gm <- data.frame(
  cote  = rep(c("Emplois", "Ressources"), each = 4),
  poste = c("Trésorerie et interbancaire", "Portefeuille de titres",
            "Crédits à la clientèle", "Immobilisations et divers",
            "Refinancement interbancaire et BCEAO", "Dépôts de la clientèle",
            "Autres passifs et provisions", "Capitaux propres"),
  mnt   = c(5793.5 + 13063.1,
            121382.6 + 3190.3 + 1644.0 + 217.6 + 454.1 + 889.6,
            183084.1,
            929.6 + 15512.6 + 2356.2 + 1352.1,
            90759.8, 205153.2,
            1411.1 + 3506.4 + 3369.3, 45669.5)
)
gm$part <- ave(gm$mnt, gm$cote, FUN = function(x) 100 * x / sum(x))
gm$lab  <- paste0(fmt(gm$mnt / 1000), " Mds (", fmt(gm$part), " %)")

ggplot(gm, aes(reorder(poste, mnt), mnt / 1000, fill = cote)) +
  geom_col(width = 0.62, show.legend = FALSE) +
  geom_text(aes(label = lab), hjust = -0.06, size = 3, colour = "gray20") +
  coord_flip() +
  facet_wrap(~cote, ncol = 1, scales = "free_y") +
  scale_fill_manual(values = c(Emplois = col_orange, Ressources = col_gris)) +
  scale_y_continuous(limits = c(0, 292), expand = expansion(mult = c(0, 0.02))) +
  labs(x = NULL, y = "milliards de F CFA") +
  theme_alm
```

\subsection{\textcolor{MidnightBlue}{Lecture ALM de la structure et de sa déformation en 2023}}

Le bilan de BOA Niger présente la physionomie classique d'une banque commerciale de l'UMOA :

\begin{itemize}
  \item à l'actif, les crédits à la clientèle dominent (52,3\,\% du total) devant un
        portefeuille de titres, essentiellement des effets publics de l'UMOA
        (121,4 milliards, 34,7\,\% du bilan) logés en titres d'investissement (113,9 milliards)
        et de placement (7,5 milliards) ;
  \item au passif, les dépôts de la clientèle restent la première ressource (58,6\,\%),
        complétés par le refinancement interbancaire et surtout BCEAO et par des capitaux
        propres représentant 13,1\,\% du bilan.
\end{itemize}

La déformation du bilan en 2023 est la signature comptable de la crise : les dépôts clientèle
chutent de 40,5 milliards ($-16{,}5\,\%$), dont $-19{,}0$ milliards sur les comptes à
vue, $-7{,}9$ milliards sur l'épargne et $-11{,}8$ milliards sur les autres dépôts (annexe 4.10),
tandis que les emprunts au guichet BCEAO passent de 35,0 à 68,0 milliards
(annexe 4.9). La banque a donc substitué du refinancement banque centrale, gagé sur son
portefeuille de titres publics, à une ressource clientèle en retrait. Simultanément, la trésorerie en caisse et à
la banque centrale a été consommée (de 14,7 à 5,8 milliards) et l'encours net de crédits s'est
contracté de 9,7 milliards, contribuant au dégonflement du bilan.

```{r ratios-structure, results='asis'}
# --- Ratios de structure (en %) ---
dep22 <- 245622.1; dep23 <- 205153.2
cred22 <- 192784.7; cred23 <- 183084.1
rs <- data.frame(
  Ratio = c("Crédits nets / Total actif", "Titres / Total actif",
            "Dépôts clientèle / Total passif", "Crédits nets / Dépôts clientèle",
            "Refinancement (interbancaire + BCEAO) / Total passif",
            "Capitaux propres / Total actif"),
  `2022` = c(100*cred22/tot_a22, 100*(115496.3+777.7+1258.0)/tot_a22,
             100*dep22/tot_p22, 100*cred22/dep22, 100*59178.6/tot_p22,
             100*44172.7/tot_a22),
  `2023` = c(100*cred23/tot_a23, 100*(121382.6+3190.3+1644.0)/tot_a23,
             100*dep23/tot_p23, 100*cred23/dep23, 100*90759.8/tot_p23,
             100*45669.5/tot_a23),
  check.names = FALSE
)
kable(rs, booktabs = TRUE, digits = 1,
      caption = "Ratios de structure du bilan (en \\%)", linesep = "")
```

Le ratio crédits/dépôts se dégrade de 78,5\,\% à 89,2\,\% : l'excédent structurel
de ressources clientèle qui caractérisait la banque en 2022 s'est fortement résorbé, ce qui accroît
mécaniquement la dépendance au refinancement de marché et de banque centrale (25,9\,\% du passif
en 2023 contre 16,6\,\% en 2022).

\newpage

\section{\textcolor{MidnightBlue}{Profitabilité et rentabilité}}

\subsection{\textcolor{MidnightBlue}{Les soldes intermédiaires de gestion bancaires}}

```{r sig-data, results='asis'}
# ============================================================
# COMPTE DE RÉSULTAT (millions de F CFA)
# Source : compte de résultat publié 2023 (comparatif 2022)
# ============================================================
sig <- data.frame(
  Poste = c("Intérêts et produits assimilés", "Intérêts et charges assimilées",
            "Marge nette d'intérêt", "Commissions nettes",
            "Résultat des portefeuilles (négociation + placement)",
            "Autres produits (dividendes, exploitation bancaire, nets)",
            "PRODUIT NET BANCAIRE", "Charges générales d'exploitation",
            "Dotations aux amortissements", "RÉSULTAT BRUT D'EXPLOITATION",
            "Coût du risque", "RÉSULTAT D'EXPLOITATION",
            "Résultat sur actifs immobilisés", "Impôts sur les bénéfices",
            "RÉSULTAT NET"),
  a2022 = c(22470.9, -5289.2, 17181.6, 4882.4, 1146.9, 1412.9, 24623.9,
            -11034.7, -966.4, 12622.8, -779.5, 11843.3, 49.1, -1758.3, 10134.1),
  a2023 = c(23152.7, -6026.3, 17126.4, 6396.4, 2126.9, 1326.3, 26976.0,
            -11826.3, -1492.1, 13657.6, -2135.0, 11522.5, 53.3, -1499.1, 10076.7)
)
sig$var <- 100 * (sig$a2023 / sig$a2022 - 1)

kable(sig, booktabs = TRUE, digits = 1, format.args = list(big.mark = " "),
      col.names = c("Soldes intermédiaires de gestion", "2022", "2023", "Var. (%)"),
      caption = "Formation du résultat de BOA Niger (millions de F CFA)", linesep = "")
```

```{r sig-graph-pnb, fig.height=2.6, fig.width=7, fig.cap="Composition du produit net bancaire 2023"}
pnb_comp <- data.frame(
  comp = c("Marge nette d'intérêt", "Commissions nettes",
           "Résultat des portefeuilles", "Autres produits nets"),
  mnt  = c(17126.4, 6396.4, 2126.9, 1326.3)
)
pnb_comp$part <- 100 * pnb_comp$mnt / sum(pnb_comp$mnt)

ggplot(pnb_comp, aes(reorder(comp, mnt), mnt / 1000)) +
  geom_col(fill = col_orange, width = 0.58) +
  geom_text(aes(label = paste0(fmt(mnt / 1000), " Mds (", fmt(part), " %)")),
            hjust = -0.06, size = 3.1, colour = "gray20") +
  coord_flip() +
  scale_y_continuous(limits = c(0, 23), expand = expansion(mult = c(0, 0.02))) +
  labs(x = NULL, y = "milliards de F CFA") +
  theme_alm
```

```{r sig-graph-cascade, fig.height=3.1, fig.width=7, fig.cap="Cascade de formation du résultat 2023 : du PNB au résultat net"}
flux <- c(26976.0, -13318.4, -2135.0, -1445.8)
cumu <- cumsum(flux)
wf <- data.frame(
  x     = 1:5,
  etape = c("PNB", "Frais généraux\net dotations", "Coût du\nrisque",
            "Divers et\nimpôts", "Résultat\nnet"),
  ymin  = c(0, cumu[2], cumu[3], cumu[4], 0) / 1000,
  ymax  = c(cumu[1], cumu[1], cumu[2], cumu[3], cumu[4]) / 1000,
  type  = c("depart", "baisse", "baisse", "baisse", "arrivee"),
  val   = c(flux, cumu[4]) / 1000
)

ggplot(wf) +
  geom_rect(aes(xmin = x - 0.34, xmax = x + 0.34,
                ymin = ymin, ymax = ymax, fill = type)) +
  geom_segment(data = wf[1:4, ],
               aes(x = x + 0.34, xend = x + 1 - 0.34, y = ymax, yend = ymax),
               linetype = "dotted", colour = "gray45") +
  geom_text(aes(x = x, y = pmax(ymin, ymax) + 1.3, label = fmt(val)),
            size = 3.1, colour = "gray20") +
  scale_x_continuous(breaks = wf$x, labels = wf$etape) +
  scale_fill_manual(values = c(depart = col_orange, baisse = col_gris,
                               arrivee = col_vert), guide = "none") +
  scale_y_continuous(expand = expansion(mult = c(0, 0.08))) +
  labs(x = NULL, y = "milliards de F CFA") +
  theme_alm
```

\subsection{\textcolor{MidnightBlue}{Ratios de profitabilité et de rentabilité}}

```{r ratios-renta, results='asis'}
actif_moy   <- (tot_a22 + tot_a23) / 2
fp_moy      <- (44172.7 + 45669.5) / 2
pnb23 <- 26976.0; pnb22 <- 24623.9

renta <- data.frame(
  Ratio = c("Marge nette d'intérêt / total actif moyen (NIM)",
            "Coefficient net d'exploitation (frais généraux + dotations) / PNB",
            "Coût du risque / encours brut clientèle",
            "Rentabilité des actifs (ROA = RN / actif moyen)",
            "Rentabilité des fonds propres (ROE = RN / FP moyens)"),
  `2022` = c(100*17181.6/tot_a22, 100*12001.1/pnb22, 100*779.5/202455.4,
             100*10134.1/tot_a22, 100*10134.1/43070.6),
  `2023` = c(100*17126.4/actif_moy, 100*13318.4/pnb23, 100*2135.0/192457.9,
             100*10076.7/actif_moy, 100*10076.7/fp_moy),
  check.names = FALSE
)
kable(renta, booktabs = TRUE, digits = 2,
      caption = "Ratios de profitabilité et de rentabilité (en \\%)", linesep = "")
```

La structure de performance est solide : un PNB en croissance de $+9{,}6\,\%$, tiré par les
commissions ($+29{,}2\,\%$) et les résultats de portefeuille, compense la
stagnation de la marge d'intérêt (le renchérissement du refinancement BCEAO, avec des charges
d'intérêts en hausse de $13{,}9\,\%$, absorbe la hausse des produits). Le coefficient d'exploitation reste
maîtrisé autour de 49\,\%, très en deçà des standards de la zone. Le point de vigilance est le
coût du risque, multiplié par 2,7 (de 0,4\,\% à 1,1\,\% de l'encours brut), reflet de la
dégradation de l'environnement : les créances en souffrance brutes atteignent
19,9 milliards, soit 10,3\,\% de l'encours brut, provisionnées à hauteur de 47,2\,\%
(annexes 4.5 et 4.12). La rentabilité demeure néanmoins remarquable : ROE de 22,4\,\% et
ROA de 2,85\,\%, la banque ayant en outre distribué 8,58 milliards de dividendes en 2023
(annexe 4.13).

\newpage

\section{\textcolor{MidnightBlue}{Gestion du risque de liquidité}}

\subsection{\textcolor{MidnightBlue}{Le profil d'échéances contractuel}}

L'annexe 4.15 des états financiers ventile les emplois et ressources selon la durée
résiduelle contractuelle au 31/12/2023. Elle couvre les actifs et passifs financiers porteurs
d'échéances (336,0 milliards d'emplois et 295,9 milliards de ressources) ; les capitaux propres,
immobilisations et comptes divers ne sont pas ventilés.

```{r echeancier-data, results='asis'}
# ============================================================
# PROFIL D'ÉCHÉANCES (annexe 4.15, millions de F CFA, 31/12/2023)
# ============================================================
bandes  <- c("< 1 mois", "1-3 mois", "3-12 mois", "1-5 ans", "> 5 ans")

# Emplois
a_interb <- c(14738.1,     0.0,     0.0,      0.0,  2579.8)  # créances sur EC
a_client <- c(37035.0, 15458.3, 55201.8,  72369.7, 12393.1)  # créances clientèle
a_oblig  <- c(    0.0,     0.0,    37.0,   2646.7,   506.7)  # obligations et TRF
a_trv    <- c(    0.0,     0.0,     0.0,      0.0,  1644.0)  # titres à revenu variable
a_plact  <- c( 2023.0,     0.0,     0.0,   4661.4,   819.3)  # titres de placement
a_inv    <- c(22412.7,     0.0, 10047.9,  63259.5, 18158.7)  # titres d'investissement
actifs_b <- a_interb + a_client + a_oblig + a_trv + a_plact + a_inv

# Ressources
p_interb <- c( 81555.2, 1034.0, 5702.5, 2468.1,    0.0)      # dettes envers EC (dont BCEAO)
p_client <- c(181509.5, 7745.3, 7144.0, 6883.1, 1871.2)      # dettes envers la clientèle
passifs_b <- p_interb + p_client

echeancier <- data.frame(Bande = bandes, Emplois = actifs_b, Ressources = passifs_b)
echeancier <- rbind(echeancier,
                    data.frame(Bande = "TOTAL", Emplois = sum(actifs_b),
                               Ressources = sum(passifs_b)))
kable(echeancier, booktabs = TRUE, digits = 1, format.args = list(big.mark = " "),
      caption = "Profil d'échéances contractuel au 31/12/2023 (millions de F CFA, annexe 4.15)",
      linesep = "")
```

\subsection{\textcolor{MidnightBlue}{Les impasses de liquidité (\textit{liquidity gaps})}}

L'impasse de liquidité par bande est définie comme la différence entre les emplois et les
ressources tombant dans la bande d'échéance $t$ :
$$\text{GAP}_t = \text{Actifs}_t - \text{Passifs}_t
\qquad\text{et}\qquad
\text{GAP}^{cum}_t = \sum_{s \le t} \text{GAP}_s$$
Une impasse cumulée négative à court terme signifie que les ressources exigibles excèdent
les actifs récupérables sur l'horizon : c'est un besoin potentiel de refinancement, la
mesure du risque de transformation porté par la banque.

```{r gaps-liquidite, results='asis'}
gap      <- actifs_b - passifs_b
gap_cum  <- cumsum(gap)

tab_gap <- data.frame(Bande = bandes, Emplois = actifs_b, Ressources = passifs_b,
                      Impasse = gap, `Impasse cumulée` = gap_cum, check.names = FALSE)
kable(tab_gap, booktabs = TRUE, digits = 1, format.args = list(big.mark = " "),
      caption = "Impasses de liquidité contractuelles au 31/12/2023 (millions de F CFA)",
      linesep = "")
```

```{r gaps-graph, fig.height=3.5, fig.width=7, fig.cap="Impasses de liquidité contractuelles simples et cumulées (milliards de F CFA)"}
dg <- data.frame(bande = factor(bandes, levels = bandes),
                 gap = gap / 1000, cum = gap_cum / 1000)

ggplot(dg, aes(bande, gap)) +
  geom_col(aes(fill = gap >= 0), width = 0.58) +
  geom_hline(yintercept = 0, colour = "gray40") +
  geom_line(aes(y = cum, group = 1), colour = col_bleu, linewidth = 1.1) +
  geom_point(aes(y = cum), colour = col_bleu, size = 2.4) +
  geom_text(aes(y = cum, label = fmt(cum)), vjust = -1.1, size = 3,
            colour = col_bleu) +
  scale_fill_manual(values = c(`TRUE` = col_orange, `FALSE` = col_gris),
                    guide = "none") +
  scale_y_continuous(expand = expansion(mult = 0.14)) +
  labs(x = NULL, y = "milliards de F CFA",
       subtitle = "Barres : impasse de la bande (orange : excédent, gris : besoin) ; courbe bleue : impasse cumulée") +
  theme_alm
```

En lecture purement contractuelle, le profil est celui d'une banque de transformation
classique poussé à l'extrême par la crise : l'impasse à moins d'un mois ressort à
$-186{,}9$ milliards de F CFA (les dépôts à vue étant juridiquement exigibles
immédiatement), et l'impasse cumulée ne redevient positive qu'au-delà d'un an. Rapportée au total
des ressources ventilées, l'impasse cumulée à 1 an ($-127{,}7$ milliards) représente 43\,\% des
ressources : la banque \og emprunte court et prête long \fg.

\subsection{\textcolor{MidnightBlue}{Impasses ajustées des comportements de la clientèle}}

La lecture contractuelle surestime le risque : en pratique, les dépôts à vue et l'épargne
constituent une ressource comportementalement stable (notion de \og noyau stable \fg{}
ou \textit{core deposits}). Conformément aux conventions d'écoulement usuelles en ALM, nous
retenons les hypothèses prudentes suivantes, appliquées aux comptes à vue de la clientèle
(125,1 milliards) et aux comptes d'épargne à régime spécial (44,3 milliards, annexe 4.10) :

\begin{itemize}
  \item une fraction volatile de 15\,\% conservée en bande \og $<$ 1 mois \fg{} ;
  \item un noyau stable de 85\,\% écoulé linéairement : 5\,\% en 1--3 mois, 10\,\% en 3--12 mois,
        45\,\% en 1--5 ans et 25\,\% au-delà de 5 ans.
\end{itemize}

```{r gaps-ajustes, results='asis'}
# --- Dépôts à vue + épargne (annexe 4.10), traités par convention d'écoulement ---
dav      <- 125105.7 + 44271.2          # comptes ordinaires créditeurs + épargne
conv     <- c(0.15, 0.05, 0.10, 0.45, 0.25)   # convention d'écoulement
stopifnot(abs(sum(conv) - 1) < 1e-9)

# Les DAV/épargne sont contractuellement logés en < 1 mois : on les re-ventile
p_client_adj <- p_client
p_client_adj[1] <- p_client_adj[1] - dav      # retrait de la bande < 1 mois
p_client_adj <- p_client_adj + dav * conv     # ré-écoulement conventionnel

passifs_adj <- p_interb + p_client_adj
gap_adj     <- actifs_b - passifs_adj
gap_adj_cum <- cumsum(gap_adj)

tab_adj <- data.frame(Bande = bandes, `Ressources ajustées` = passifs_adj,
                      Impasse = gap_adj, `Impasse cumulée` = gap_adj_cum,
                      check.names = FALSE)
kable(tab_adj, booktabs = TRUE, digits = 1, format.args = list(big.mark = " "),
      caption = "Impasses de liquidité ajustées des conventions d'écoulement (millions de F CFA)",
      linesep = "")
```

```{r gaps-adj-graph, fig.height=3.2, fig.width=7, fig.cap="Impasses de liquidité cumulées : vision contractuelle contre vision ajustée (milliards de F CFA)"}
dc <- rbind(
  data.frame(bande = factor(bandes, levels = bandes),
             cum = gap_cum / 1000,     vision = "Contractuelle"),
  data.frame(bande = factor(bandes, levels = bandes),
             cum = gap_adj_cum / 1000, vision = "Ajustée (noyau stable des dépôts)")
)

ggplot(dc, aes(bande, cum, colour = vision, group = vision)) +
  geom_hline(yintercept = 0, colour = "gray40") +
  geom_line(linewidth = 1.1) +
  geom_point(size = 2.3) +
  geom_text(aes(label = fmt(cum)), vjust = -1, size = 2.9, show.legend = FALSE) +
  scale_colour_manual(values = c("Contractuelle" = col_gris,
                                 "Ajustée (noyau stable des dépôts)" = col_orange)) +
  scale_y_continuous(expand = expansion(mult = 0.16)) +
  labs(x = NULL, y = "milliards de F CFA", colour = NULL) +
  theme_alm
```

Après ajustement comportemental, l'impasse cumulée à un mois se réduit de $-186{,}9$ à
$-42{,}9$ milliards ; le besoin de refinancement culmine vers $-44{,}7$ milliards à
trois mois puis se résorbe presque entièrement à un an ($-9{,}2$ milliards), montants
à rapprocher du gisement d'actifs mobilisables : 121,4 milliards d'effets publics
admissibles au refinancement BCEAO. Le risque de liquidité est donc gérable, mais au prix d'une
forte dépendance au collatéral souverain et au guichet BCEAO, dépendance précisément
révélée en 2023 (encours de refinancement de 68,0 milliards au 31/12/2023, annexe 4.9).

\subsection{\textcolor{MidnightBlue}{Transformation et couverture des emplois longs}}

```{r transformation}
# --- Couverture des emplois à moyen-long terme par des ressources stables ---
emplois_mlt    <- sum(actifs_b[4:5]) + 15512.6 + 929.6   # actifs > 1 an + immobilisations
res_stables_c  <- 45669.5 + sum(passifs_b[4:5])          # FP + ressources contractuelles > 1 an
res_stables_a  <- 45669.5 + sum(passifs_adj[4:5])        # idem, vision ajustée

cat("Emplois à plus d'un an (yc immobilisations)   :", fmt(emplois_mlt), "M FCFA\n")
cat("Couverture contractuelle par ressources stables:",
    pct(100 * res_stables_c / emplois_mlt), "\n")
cat("Couverture ajustée (noyau stable des dépôts)  :",
    pct(100 * res_stables_a / emplois_mlt), "\n")
```

En vision contractuelle, les ressources stables (capitaux propres + ressources à plus d'un an) ne
couvrent que $\approx 29\,\%$ des emplois longs ; en réintégrant le noyau stable des dépôts, la
couverture remonte à $\approx 90\,\%$. Cet écart montre que la
modélisation des dépôts sans échéance conditionne entièrement le diagnostic de
transformation. Une couverture ajustée légèrement inférieure à 100\,\% suggère malgré tout un
financement d'une partie des emplois longs par des ressources courtes, à corriger par de la
ressource longue (lignes IFI, emprunts obligataires, dépôts à terme longs).

\subsection{\textcolor{MidnightBlue}{Scénario de stress de liquidité à 1 mois}}

Nous simulons un scénario de crise sévère à 30 jours, calibré \og à dire d'expert \fg{} sur
l'épisode 2023 : retrait de 25\,\% des dépôts à vue, de 10\,\% de l'épargne et de 30\,\% des
dépôts à terme et autres ; non-renouvellement de 50\,\% des dépôts interbancaires à vue ; tirage
de 50\,\% des engagements de financement donnés. En face, la banque mobilise sa trésorerie, ses
créances interbancaires à vue et son portefeuille d'effets publics avec une décote de 10\,\%
(après déduction du collatéral déjà mobilisé au refinancement BCEAO, estimé à
$68{,}0/0{,}9 = 75{,}6$ milliards).

```{r stress-liquidite, results='asis'}
# --- Sorties de trésorerie stressées (30 jours) ---
sorties <- c(
  "Retrait de 25 % des dépôts à vue"            = 0.25 * 125105.7,
  "Retrait de 10 % de l'épargne"                = 0.10 * 44271.2,
  "Retrait de 30 % des DAT et autres dépôts"    = 0.30 * (26216.3 + 9560.0),
  "Fuite de 50 % des dépôts interbancaires"     = 0.50 * 12389.2,
  "Tirage de 50 % des engagements de financement" = 0.50 * 14853.7
)

# --- Contreparties mobilisables ---
collat_deja_mobilise <- 68000 / 0.90     # collatéral estimé derrière le refi BCEAO
titres_libres <- max(121382.6 - collat_deja_mobilise, 0)
entrees <- c(
  "Caisse et Banque Centrale"                   = 5793.5,
  "Créances interbancaires à vue"               = 14738.1,
  "Effets publics libres (décote de 10 %)"      = 0.90 * titres_libres
)

tab_stress <- data.frame(
  Élément = c(names(sorties), "TOTAL DES SORTIES", names(entrees),
              "TOTAL MOBILISABLE", "EXCÉDENT (+) / IMPASSE (-) DE STRESS"),
  Montant = c(sorties, sum(sorties), entrees, sum(entrees),
              sum(entrees) - sum(sorties))
)
kable(tab_stress, booktabs = TRUE, digits = 1, format.args = list(big.mark = " "),
      row.names = FALSE,
      caption = "Stress test de liquidité à 30 jours (millions de F CFA)", linesep = "")
```

```{r stress-ratio}
cat("Taux de couverture des sorties stressées :",
    pct(100 * sum(entrees) / sum(sorties)), "\n")
```

Le coussin mobilisable couvre tout juste les sorties simulées (environ 103\,\%) : la
banque résisterait à un choc d'ampleur comparable à 2023, mais sans marge de sécurité
confortable, et en
supposant le guichet BCEAO pleinement disponible. Ce résultat est cohérent avec l'esprit du
ratio de liquidité à court terme (RLCT $\geq 100\,\%$) institué par le Titre XIII du
dispositif prudentiel de l'UMOA, dont le respect exige de maintenir un encours suffisant d'actifs
liquides de haute qualité non grevés : or l'essentiel du portefeuille de titres publics
de BOA Niger est déjà nanti auprès de la BCEAO. La reconstitution d'actifs liquides libres est
donc la priorité ALM n°1 à la sortie de crise.

\newpage

\section{\textcolor{MidnightBlue}{Gestion du risque de taux d'intérêt et de change}}

\subsection{\textcolor{MidnightBlue}{L'impasse de taux (\textit{interest rate gap})}}

Dans l'univers UMOA, les crédits et les titres sont très majoritairement à taux fixe : un
actif ne se \og reprice \fg{} donc qu'à son échéance (ou à son renouvellement). Par symétrie, les
passifs de marché (refinancement BCEAO et interbancaire, DAT) se repricent à leur échéance, tandis
que les dépôts à vue non rémunérés et l'épargne réglementée (taux administré de 3,5\,\%)
sont réputés non sensibles aux taux de marché. L'impasse de taux par bande s'écrit :
$$\text{GAP}^{taux}_t = \text{Actifs sensibles}_t - \text{Passifs sensibles}_t$$

```{r gap-taux, results='asis'}
# --- Passifs sensibles : dettes EC (toutes bandes) + dépôts à terme ---
# Les dettes clientèle des bandes > 1 mois sont essentiellement des DAT (annexe 4.15) ;
# la part < 1 mois des DAT est obtenue par solde avec l'encours total de DAT (annexe 4.10).
dat_total   <- 26216.3
dat_1m      <- max(dat_total - sum(p_client[2:5]), 0)   # DAT logés en < 1 mois
p_sens      <- p_interb + c(dat_1m, p_client[2:5])

# --- Actifs sensibles : tous les actifs porteurs ventilés (taux fixe -> repricing à échéance)
a_sens      <- actifs_b - a_trv          # les titres à revenu variable ne portent pas de taux

gap_tx      <- a_sens - p_sens
gap_tx_cum  <- cumsum(gap_tx)

tab_tx <- data.frame(Bande = bandes, `Actifs sensibles` = a_sens,
                     `Passifs sensibles` = p_sens, Impasse = gap_tx,
                     `Impasse cumulée` = gap_tx_cum, check.names = FALSE)
kable(tab_tx, booktabs = TRUE, digits = 1, format.args = list(big.mark = " "),
      caption = "Impasses de taux d'intérêt par bande de repricing (millions de F CFA)",
      linesep = "")
```

\subsection{\textcolor{MidnightBlue}{Sensibilité de la marge nette d'intérêt (MNI)}}

L'impact d'un choc de taux $\Delta i$ sur la MNI des douze prochains mois s'obtient en pondérant
l'impasse de chaque bande par la fraction d'année restant à courir après le repricing :
$$\Delta \text{MNI} = \sum_{t \,\le\, 1\,an} \text{GAP}^{taux}_t \times \Delta i \times w_t$$

```{r sensibilite-mni, results='asis'}
# Poids temporels : repricing supposé au milieu de bande
w <- c(11.5/12, 10/12, 4.5/12)          # bandes < 1 m, 1-3 m, 3-12 m
chocs <- c(-2, -1, 1, 2) / 100          # -200, -100, +100, +200 pb

dmni <- sapply(chocs, function(di) sum(gap_tx[1:3] * w * di))
tab_mni <- data.frame(
  `Choc de taux` = c("-200 pb", "-100 pb", "+100 pb", "+200 pb"),
  `Impact sur la MNI (M FCFA)` = dmni,
  `En % de la MNI 2023`        = 100 * dmni / 17126.4,
  `En % du PNB 2023`           = 100 * dmni / 26976.0,
  check.names = FALSE
)
kable(tab_mni, booktabs = TRUE, digits = 2, format.args = list(big.mark = " "),
      caption = "Sensibilité de la marge nette d'intérêt à un choc de taux parallèle",
      linesep = "")
```

```{r mni-graph, fig.height=2.6, fig.width=6, fig.cap="Impact d'un choc de taux parallèle sur la MNI à horizon un an (millions de F CFA)"}
dm <- data.frame(choc = factor(c("-200 pb", "-100 pb", "+100 pb", "+200 pb"),
                               levels = c("-200 pb", "-100 pb", "+100 pb", "+200 pb")),
                 d = dmni)

ggplot(dm, aes(choc, d)) +
  geom_col(aes(fill = d >= 0), width = 0.5) +
  geom_hline(yintercept = 0, colour = "gray40") +
  geom_text(aes(label = fmt(d, 0), vjust = ifelse(d >= 0, -0.5, 1.4)),
            size = 3.1, colour = "gray20") +
  scale_fill_manual(values = c(`TRUE` = col_orange, `FALSE` = col_gris),
                    guide = "none") +
  scale_y_continuous(expand = expansion(mult = 0.18)) +
  labs(x = NULL, y = "millions de F CFA") +
  theme_alm
```

L'impasse cumulée à un an est positive ($\approx +51$ milliards) : la banque est
\textit{asset sensitive}. Une hausse des taux de 100 pb accroîtrait la MNI d'environ
+0,18 milliard (+1,0\,\% de la MNI), une baisse la réduirait symétriquement.
L'exposition, inférieure à 1\,\% du PNB pour 100 pb, est modérée. Elle reflète toutefois une
hypothèse forte :
la non-sensibilité des dépôts à vue. Une rémunération contrainte de la ressource en période de
tension (course aux dépôts) dégraderait ce profil.

\subsection{\textcolor{MidnightBlue}{Duration, sensibilité et valeur économique des fonds propres}}

L'approche en valeur (économique) complète l'approche en marge. La duration de Macaulay d'un
portefeuille est approchée par la durée résiduelle moyenne pondérée par les encours (flux
concentrés au milieu de chaque bande), et la sensibilité s'en déduit :
$S = -\dfrac{D}{1+i}$, avec un taux de rendement moyen $i = 6\,\%$.

```{r duration, results='asis'}
mid <- c(0.04, 0.17, 0.625, 3, 7)       # points médians des bandes (années)
i0  <- 0.06

# --- Duration du portefeuille d'effets publics (placement + investissement) ---
ptf_titres <- a_plact + a_inv
D_titres   <- sum(ptf_titres * mid) / sum(ptf_titres)
S_titres   <- -D_titres / (1 + i0)
dV_titres  <- S_titres * 0.01 * sum(ptf_titres)     # choc +100 pb

# --- Durations du bilan ventilé et duration gap ---
D_A  <- sum(actifs_b  * mid) / sum(actifs_b)
D_P  <- sum(passifs_b * mid) / sum(passifs_b)
DG   <- D_A - D_P * sum(passifs_b) / sum(actifs_b)
dEVE <- -DG * sum(actifs_b) * 0.01 / (1 + i0)       # choc +100 pb

tab_dur <- data.frame(
  Indicateur = c("Duration du portefeuille de titres publics (années)",
                 "Sensibilité du portefeuille de titres",
                 "Perte de valeur du portefeuille pour +100 pb (M FCFA)",
                 "Duration des actifs ventilés (années)",
                 "Duration des passifs ventilés (années)",
                 "Duration gap (années)",
                 "Variation de l'EVE pour +100 pb (M FCFA)",
                 "Variation de l'EVE pour +100 pb (en % des fonds propres)"),
  Valeur = c(D_titres, S_titres, dV_titres, D_A, D_P, DG, dEVE,
             100 * dEVE / 45669.5)
)
kable(tab_dur, booktabs = TRUE, digits = 2,
      format.args = list(big.mark = " "),
      caption = "Duration, sensibilité et impact valeur d'un choc de +100 pb", linesep = "")
```

Le portefeuille de titres publics (121,4 milliards) affiche une duration d'environ
2,8 ans : un déplacement parallèle de $+100$ pb de la courbe lui ferait perdre de l'ordre
de 3,2 milliards de F CFA (7\,\% des fonds propres) en valeur économique : une perte
latente qui ne transite pas par le résultat tant que les titres, classés en investissement, sont
portés à échéance, mais qui réduirait d'autant la valeur liquidative du collatéral mobilisable.
Au niveau du bilan, le \textit{duration gap} positif ($\approx 2$ ans en vision contractuelle)
confirme le profil de transformation : la valeur économique des fonds propres perdrait environ
6,3 milliards ($-13{,}8\,\%$) pour un choc de $+100$ pb. Là encore, l'allongement
comportemental de la duration des dépôts stables réduirait sensiblement ce gap : le calibrage des
conventions d'écoulement est aussi structurant pour le risque de taux que pour la liquidité.

\subsection{\textcolor{MidnightBlue}{Le risque de change}}

```{r change, results='asis'}
# --- Positions par devise (annexe 4.16, millions de F CFA, 31/12/2023) ---
dev <- data.frame(
  Devise = c("EUR", "USD", "CHF", "GBP", "CAD"),
  Actif  = c(6148.5, 613.3, 15.8, 7.9, 0.2),
  Passif = c(4909.9, 556.0,  0.0, 0.0, 0.6)
)
dev$Position <- dev$Actif - dev$Passif
dev$`% des fonds propres` <- 100 * dev$Position / 45669.5

kable(dev, booktabs = TRUE, digits = 2, format.args = list(big.mark = " "),
      caption = "Positions de change au 31/12/2023 (millions de F CFA)", linesep = "")
```

Le bilan est libellé à plus de 98\,\% en F CFA. La position longue en euros
($+1{,}24$ milliard) ne porte pas de risque économique du fait de la parité fixe F CFA/EUR. Les
positions ouvertes en devises tierces (USD, CHF, GBP, CAD) totalisent moins de
0,2\,\% des fonds propres effectifs : le risque de change est marginal, ce que confirme
l'exigence nulle au titre du risque de marché dans le FODEP (état EP08, APR de change $= 0$).

\newpage

\section{\textcolor{MidnightBlue}{Solvabilité et conformité au dispositif prudentiel de l'UMOA}}

\subsection{\textcolor{MidnightBlue}{Fonds propres effectifs et actifs pondérés des risques (FODEP au 31/12/2022)}}

Le reporting FODEP de BOA Niger au 31/12/2022 (dernier arrêté prudentiel disponible) permet de
vérifier la conformité aux normes du dispositif prudentiel de 2016 (à jour des dispositions
transitoires, coussin de conservation de 2,5\,\% inclus).

```{r fonds-propres, results='asis'}
# ============================================================
# FONDS PROPRES ET APR — FODEP BOA Niger au 31/12/2022 (EP02, EP03, EP08)
# (millions de F CFA)
# ============================================================
fp <- data.frame(
  Poste = c("Capital social libéré", "Primes liées au capital", "Autres réserves",
            "Résultat bénéficiaire conservé", "Total CET1 avant déductions",
            "(-) Immobilisations incorporelles nettes",
            "FONDS PROPRES CET1 = T1 = FPE (aucun AT1 ni T2)"),
  Montant = c(13000.0, 194.5, 20844.1, 1554.1, 35592.7, -1018.1, 34574.6)
)
kable(fp, booktabs = TRUE, digits = 1, format.args = list(big.mark = " "),
      caption = "Calcul des fonds propres effectifs au 31/12/2022 (EP03, millions de F CFA)",
      linesep = "")
```

```{r apr, results='asis'}
apr <- data.frame(
  `Catégorie de risque` = c("Risque de crédit -- institutions financières",
                            "Risque de crédit -- entreprises",
                            "Risque de crédit -- clientèle de détail",
                            "Risque de crédit -- autres actifs",
                            "Total risque de crédit",
                            "Risque de marché",
                            "Risque opérationnel (indicateur de base)",
                            "TOTAL DES ACTIFS PONDÉRÉS DES RISQUES (APR)"),
  Montant = c(6494.6, 83810.8, 36147.1, 22275.4, 148727.9, 0.0, 46171.1, 194899.0),
  check.names = FALSE
)
kable(apr, booktabs = TRUE, digits = 1, format.args = list(big.mark = " "),
      caption = "Actifs pondérés des risques au 31/12/2022 (EP08, millions de F CFA)",
      linesep = "")
```

\subsection{\textcolor{MidnightBlue}{Tableau de conformité aux normes prudentielles}}

```{r conformite, results='asis'}
fpe <- 34574.6; apr_tot <- 194899.0
conf <- data.frame(
  Norme = c("Ratio CET1", "Ratio Tier 1", "Ratio de solvabilité total",
            "Ratio de levier", "Division des risques (somme des grands risques)",
            "Participation dans une entité commerciale (individuelle)",
            "Immobilisations et participations / FPE",
            "Prêts aux actionnaires, dirigeants et personnel"),
  `Minimum / maximum` = c("minimum 7,5 %", "minimum 8,5 %", "minimum 11,5 %",
                          "minimum 3 %", "maximum 8 fois le T1",
                          "maximum 25 % du capital", "maximum 100 %",
                          "maximum 20 % des FPE"),
  `Niveau observé` = c("17,74 %", "17,74 %", "17,74 %", "7,67 %",
                       "2,99 fois le T1", "5 %", "45,74 %", "0 %"),
  Situation = rep("CONFORME", 8),
  check.names = FALSE
)
kable(conf, booktabs = TRUE,
      caption = "État de conformité aux normes prudentielles au 31/12/2022 (EP01)",
      linesep = "")

marge <- fpe - 0.115 * apr_tot
cat("\nExcédent de fonds propres au-delà du minimum de 11,5 % :",
    fmt(marge), "M FCFA\n")
```

BOA Niger est conforme à l'ensemble des normes du dispositif prudentiel avec des marges
confortables : le ratio de solvabilité de 17,74\,\% excède de plus de 6 points le minimum
réglementaire (coussin de conservation inclus), soit un excédent de fonds propres d'environ
12,2 milliards de F CFA. Les fonds propres sont intégralement constitués de
CET1, la qualité maximale, sans aucun recours à des instruments hybrides ou
subordonnés. Le ratio de levier (7,67\,\%) est plus du double du minimum. On note toutefois une
concentration élevée des grands risques (expositions $\geq 10\,\%$ du T1 totalisant
3,95 fois le T1 en brut, 2,99 fois après atténuation), typique des économies à tissu productif
étroit, et qui constitue le principal facteur de vulnérabilité du profil de solvabilité.

\subsection{\textcolor{MidnightBlue}{Projection de la solvabilité au 31/12/2023}}

```{r projection-2023, results='asis'}
# --- Estimation des fonds propres CET1 à fin 2023 ---
# Hypothèse : distribution de dividendes 2024 identique à 2023 (8 580 M, annexe 4.13)
cet1_2023 <- 13000.0 + 194.5 + 22398.2 + (10076.7 - 8580.0) - 929.6

# --- Scénarios d'APR 2023 (les crédits nets baissent de 5 %, le PNB moyen augmente) ---
apr_scen  <- c(Baisse = 185000, Stable = 195000, Hausse = 205000)
tab_proj  <- data.frame(
  `Scénario d'APR 2023` = paste0(names(apr_scen), " (", fmt(apr_scen, 0), " M)"),
  `Ratio de solvabilité estimé` = pct(100 * cet1_2023 / apr_scen),
  check.names = FALSE
)
cat("Fonds propres CET1 estimés au 31/12/2023 :", fmt(cet1_2023), "M FCFA\n\n")
kable(tab_proj, booktabs = TRUE,
      caption = "Projection du ratio de solvabilité au 31/12/2023 (estimation)",
      linesep = "")
```

Sous des hypothèses prudentes, le ratio de solvabilité 2023 resterait compris entre
17,6\,\% et 19,5\,\% : la solvabilité n'est pas le facteur limitant de BOA Niger ; c'est
la liquidité qui a constitué, en 2023, la contrainte active du bilan.

\newpage

\section{\textcolor{MidnightBlue}{Synthèse et recommandations ALM}}

\subsection{\textcolor{MidnightBlue}{Tableau de bord synthétique}}

```{r synthese, results='asis'}
synth <- data.frame(
  Dimension = c("Profitabilité", "Rentabilité", "Qualité du portefeuille",
                "Liquidité contractuelle", "Liquidité ajustée / stress",
                "Risque de taux (marge)", "Risque de taux (valeur)",
                "Risque de change", "Solvabilité"),
  `Indicateur clé` = c("Coefficient d'exploitation : 49,4 %",
                       "ROE : 22,4 % ; ROA : 2,85 %",
                       "Souffrances brutes : 10,3 % ; couverture : 47,2 %",
                       "Impasse cumulée 1 an : -127,7 Mds",
                       "Couverture du stress 1 mois : ~103 %",
                       "+100 pb => MNI +0,2 Md (+1,0 %)",
                       "Duration gap ~2 ans ; +100 pb => EVE -6,3 Mds",
                       "Position ouverte hors EUR < 0,2 % des FPE",
                       "Ratio de solvabilité : 17,74 % (min. 11,5 %)"),
  Appréciation = c("Satisfaisante", "Très bonne", "À surveiller",
                   "Transformation élevée", "Tendue mais gérable",
                   "Modérée (asset sensitive)", "Significative",
                   "Marginal", "Confortable"),
  check.names = FALSE
)
kable(synth, booktabs = TRUE,
      caption = "Tableau de bord ALM synthétique de BOA Niger (31/12/2023)", linesep = "")
```

\subsection{\textcolor{MidnightBlue}{Recommandations}}

\begin{enumerate}
  \item Reconstituer la base de dépôts et réduire la dépendance au guichet BCEAO. Le
        refinancement banque centrale (68 milliards, 19\,\% du bilan) doit être ramené à un rôle
        d'appoint : plan de reconquête commerciale des dépôts, diversification vers des ressources
        interbancaires régionales et des lignes moyen-long terme d'institutions financières de
        développement (l'encours IFI, 10,4 milliards, a diminué en 2023).
  \item Reconstituer un coussin d'actifs liquides de haute qualité non grevés en vue de
        la conformité au RLCT ($\geq 100\,\%$) : désencombrer progressivement le portefeuille de
        titres publics du nantissement BCEAO à mesure du reflux du refinancement.
  \item Allonger la ressource : émissions de dépôts à terme longs, voire d'un emprunt
        obligataire subordonné (le passif ne comporte aujourd'hui ni titre émis ni dette
        subordonnée), afin de résorber l'impasse de transformation au-delà d'un an et, au passage,
        de diversifier la structure des fonds propres (T2).
  \item Formaliser le dispositif ALM : comité ALCO à fréquence mensuelle, jeu de limites
        internes (impasse de liquidité cumulée rapportée aux ressources par horizon, gap de taux
        par bande, duration gap cible), conventions d'écoulement des dépôts documentées et
        \textit{backtestées} sur l'épisode 2023, plan de financement d'urgence (\textit{Contingency
        Funding Plan}) testé annuellement, et tarification interne des liquidités (TCI) intégrant
        le coût réel de la ressource.
  \item Surveiller la qualité des actifs et la concentration : porter le taux de
        couverture des créances en souffrance au-delà de 60\,\%, encadrer les grands risques
        (2,99 fois le T1) par des limites sectorielles et unitaires plus strictes, et suivre
        l'exposition souveraine (titres + créances sur l'État : plus de 200 milliards en incluant
        le portefeuille d'effets publics et les prêts à l'État de l'annexe 4.5) au regard du
        risque de concentration mis en évidence par la crise de 2023.
  \item Encadrer le risque de taux en valeur : fixer une duration cible du portefeuille
        d'investissement (2,5--3 ans maximum), échelonner les tombées (\textit{laddering}) et
        conditionner tout allongement à la reconstitution préalable du coussin de liquidité.
\end{enumerate}

\section{\textcolor{MidnightBlue}{Conclusion}}

L'analyse ALM des états financiers 2023 de BOA Niger dresse le portrait d'une banque
structurellement rentable et bien capitalisée, dont l'exercice 2023 a mis à nu la
vulnérabilité classique du modèle de banque commerciale : la transformation. Le choc de
liquidité consécutif à la crise politique et aux sanctions régionales s'est traduit par une fuite
de 16,5\,\% des dépôts, absorbée grâce au collatéral souverain et au refinancement de la BCEAO,
validant \textit{a posteriori} la fonction d'assurance du portefeuille d'effets publics, mais
révélant l'absence de marges de sécurité autonomes. Les impasses de liquidité et de taux
demeurent maîtrisables dès lors que le noyau stable des dépôts est correctement modélisé ; la
solvabilité (17,74\,\%) offre, quant à elle, un amortisseur confortable. Les priorités du comité
ALCO pour 2024--2025 sont dès lors claires : reconstituer la ressource clientèle et le
coussin d'actifs liquides libres, allonger le passif, formaliser les limites internes et se
préparer à l'entrée en vigueur pleine des normes de liquidité du dispositif prudentiel (RLCT,
RLLT). La mise en œuvre de ces priorités, assortie du suivi trimestriel des indicateurs
présentés dans ce rapport, permettra de restaurer les marges de sécurité du bilan tout en
préservant la trajectoire de rentabilité de l'établissement.

```{=tex}
% --- Table des matières détaillée en fin de document ---
\newpage
\setcounter{tocdepth}{3}
\renewcommand{\contentsname}{\textcolor{MidnightBlue}{Table des matières}}
{\color{black}\tableofcontents}
```

```{r cleanup, include=FALSE}
unlink(c("*.aux","*.log","*.out","*.toc","*.bbl","*.blg","*.synctex.gz"), recursive=TRUE)
```
