---
title: "PROJET ENSAE — EXAMEN DE FINANCE DE MARCHÉ"
subtitle: "Professeur : M. Ousmane Diallo"
author: "Sié Rachid Traoré"
date: "`r format(Sys.Date(), '%d/%m/%Y')`"
output:
  html_document:
    toc: true
    toc_depth: 2
    number_sections: false
    theme: null
    css: null
---

<style>
:root { --jaune: #FFFFCC; --vert: #CCFFCC; --vert-fonce: #38761D; --or-fonce: #B8860B; }
body { font-family: "Segoe UI", Arial, sans-serif; color: #1a1a1a; max-width: 960px;
       margin: auto; padding: 0 16px; line-height: 1.55; }
h1, h2 { background: var(--jaune); padding: 8px 12px; border-left: 6px solid var(--vert-fonce); }
h3 { color: var(--vert-fonce); }
table { border-collapse: collapse; margin: 12px 0; }
th { background: var(--jaune); border: 1px solid #808080; padding: 5px 10px; }
td { border: 1px solid #808080; padding: 5px 10px; }
tr:nth-child(even) td { background: var(--vert); }
.reponse { background: var(--vert); border-left: 6px solid var(--vert-fonce);
           padding: 10px 14px; margin: 12px 0; font-weight: 600; }
code, pre { background: #f6f6ee; }
</style>

```{r setup, include=FALSE}
knitr::opts_chunk$set(echo = TRUE, message = FALSE, warning = FALSE,
                      fig.width = 7.5, fig.height = 5, dev = "png", dpi = 110)
# Palette autorisée (couleurs du Rmd) : jaune pâle, vert pâle et leurs déclinaisons foncées
jaune <- "#FFFFCC"; vert <- "#CCFFCC"; vfonce <- "#38761D"; ofonce <- "#B8860B"
```

# Exercice 1

### 1. Price Earnings Ratio (PER)

$$PER = \frac{P_0}{BPA} = \frac{\text{Capitalisation boursière}}{\text{Bénéfice total}}$$

Un PER de 10 signifie que le marché valorise l'entreprise à 10 fois son bénéfice ; plus le PER
est élevé, plus l'action est chère.

### 2. Modèle de Gordon-Shapiro

$$P_0 = \frac{D_1}{k - g} \qquad \Longleftrightarrow \qquad k = \frac{D_1}{P_0} + g$$

avec $P_0$ le cours actuel, $D_1$ le dividende attendu dans un an, $k$ le taux de rentabilité
exigé et $g$ le taux de croissance perpétuel des dividendes ($g < k$).

### 3. Ratio de Sharpe

$$Sharpe = \frac{E(R_p) - R_f}{\sigma_p}$$

excès de rentabilité espérée par unité de risque total.

### 4. Formule du MEDAF

$$E(R_i) = R_f + \beta_i \left[ E(R_M) - R_f \right]$$

* $E(R_i)$ : rentabilité exigée du titre $i$ ;
* $R_f$ : taux sans risque ;
* $E(R_M)$ : rentabilité espérée du portefeuille de marché ;
* $E(R_M) - R_f$ : prime de risque du marché ;
* $\beta_i$ : sensibilité du titre $i$ aux variations du marché (risque systématique).

### 5. Société MIM — taux de rentabilité exigé

```{r mim}
D1 <- 2; P0 <- 20; g <- 0.06
k <- D1/P0 + g
k
```

<div class="reponse">k = 2/20 + 6 % = **16 %**.</div>

### 6. Bêta d'un titre i

$$\beta_i = \frac{Cov(R_i , R_M)}{Var(R_M)}$$

$\beta > 1$ : titre plus volatil que le marché ; $\beta < 1$ : titre défensif ;
$\beta = 1$ : le titre varie comme le marché.

### 7. Bêta de l'action

Rentabilités périodiques $R_t = P_t/P_{t-1} - 1$, puis $\beta = Cov(R_i,R_M)/Var(R_M)$ :

```{r beta}
cours  <- c(39.56,39.97,40.76,38.54,41.65,42.78,46.23,45.82,
            48.93,50.45,50.87,53.76,55.63,56.39,51.03,53.76)
indice <- c(5046,5035,5103,5011,5126,5246,5388,5346,
            5526,5521,5534,5490,5389,5425,5109,5288)
Ri <- diff(cours)/head(cours, -1)
RM <- diff(indice)/head(indice, -1)
beta <- cov(Ri, RM)/var(RM)
beta
```

<div class="reponse">β ≈ **1,61**.</div>

**Rentabilité avec un taux sans risque de 0,2 %** — MEDAF, avec $E(R_M)$ = moyenne des
rentabilités de l'indice sur l'échantillon (0,34 % par période) :

```{r medaf}
Rf <- 0.002
Rf + beta*(mean(RM) - Rf)
```

<div class="reponse">E(R<sub>i</sub>) = 0,2 % + 1,61 × (0,34 % − 0,2 %) ≈ **0,43 % par période**.</div>

# Exercice 2

Capital de 100 000 € ; $r_f = 0{,}06$ ; $E(r_A) = 0{,}14$ ; $\sigma_A = 0{,}203$.
Pour une fraction $X$ investie dans l'actif risqué :

$$E(r_p) = r_f + X\,[E(r_A) - r_f] \qquad ; \qquad \sigma_p = X\,\sigma_A$$

### 1/ Rentabilité espérée et écart type de chaque portefeuille

La proportion investie dans l'actif risqué dépend du portefeuille choisi (F, G, H, I ou S) :

```{r ex2}
rf <- 0.06; muA <- 0.14; sigA <- 0.203; W <- 100000
X  <- c(F = 0, G = 0.25, H = 0.50, I = 0.75, S = 1)
tab2 <- data.frame(
  Portefeuille        = names(X),
  `X actif risqué`    = paste0(100*X, " %"),
  `Montant risqué (€)`= W*X,
  `E(rp)`             = rf + X*(muA - rf),
  `Sigma p`           = X*sigA, check.names = FALSE)
knitr::kable(tab2, digits = 4, row.names = FALSE)
```

### 2/ Courbe de la rentabilité en fonction du risque

```{r ex2plot}
sig <- X*sigA ; mu <- rf + X*(muA - rf)
par(bg = "white", mar = c(4.5, 4.5, 3, 1))
plot(sig, mu, type = "o", lwd = 2, pch = 19, cex = 1.3,
     col = vfonce, xlab = expression(sigma[p]~"(risque)"),
     ylab = expression(E(r[p])~"(rentabilité espérée)"),
     main = "Rentabilité en fonction du risque",
     panel.first = rect(par("usr")[1], par("usr")[3], par("usr")[2],
                        par("usr")[4], col = "#FFFFEE", border = NA))
text(sig, mu, names(X), pos = 3, col = vfonce, font = 2)
xJ <- (0.09 - rf)/(muA - rf)
points(xJ*sigA, 0.09, pch = 17, cex = 1.6, col = ofonce)
text(xJ*sigA, 0.09, "J", pos = 1, col = ofonce, font = 2)
```

### 3/ Portefeuille J de rentabilité 0,09

$$X_J = \frac{0{,}09-0{,}06}{0{,}14-0{,}06} = 37{,}5\,\% \qquad ; \qquad
\sigma_J = X_J\,\sigma_A$$

```{r ex2J}
xJ <- (0.09 - rf)/(muA - rf)
c(X_J = xJ, montant = W*xJ, sigma_J = xJ*sigA)
```

<div class="reponse">**37 500 €** seront investis en actif risqué (62 500 € en actif sans
risque). Risque associé : σ<sub>J</sub> = 0,375 × 0,203 ≈ **0,0761 (7,61 %)**.</div>

# Exercice 3

$\mu_1 = 0{,}14$, $\sigma_1 = 0{,}20$ ; $\mu_2 = 0{,}08$, $\sigma_2 = 0{,}15$ ; $\rho_{12} = 0$.

$$E(r_p) = X_1\mu_1 + X_2\mu_2 \qquad ; \qquad
\sigma_p = \sqrt{X_1^2\sigma_1^2 + X_2^2\sigma_2^2}$$

### 1/ Rentabilité espérée et écart type de chaque portefeuille

```{r ex3}
mu1 <- 0.14; mu2 <- 0.08; s1 <- 0.20; s2 <- 0.15
X1 <- c(R = 0, C = 0.25, `Risque minimum` = 0.36, D = 0.50, S = 1)
tab3 <- data.frame(
  Portefeuille = names(X1),
  `X1 (actif 1)` = paste0(100*X1, " %"),
  `X2 (actif 2)` = paste0(100*(1 - X1), " %"),
  `E(rp)`   = X1*mu1 + (1 - X1)*mu2,
  `Sigma p` = sqrt(X1^2*s1^2 + (1 - X1)^2*s2^2), check.names = FALSE)
knitr::kable(tab3, digits = 4, row.names = FALSE)
```

(On vérifie : $X_1^\ast = \sigma_2^2/(\sigma_1^2 + \sigma_2^2) = 0{,}0225/0{,}0625 = 36\,\%$.)

### 2/ Courbe de la rentabilité en fonction du risque — interprétation

```{r ex3plot}
g  <- seq(0, 1, by = 0.01)
Ef <- g*mu1 + (1 - g)*mu2
Sf <- sqrt(g^2*s1^2 + (1 - g)^2*s2^2)
Ep <- X1*mu1 + (1 - X1)*mu2
Sp <- sqrt(X1^2*s1^2 + (1 - X1)^2*s2^2)
par(bg = "white", mar = c(4.5, 4.5, 3, 1))
plot(Sf, Ef, type = "l", lwd = 2.5, col = vfonce,
     xlab = expression(sigma[p]~"(risque)"),
     ylab = expression(E(r[p])~"(rentabilité espérée)"),
     main = "Rentabilité en fonction du risque — 2 actifs risqués",
     panel.first = rect(par("usr")[1], par("usr")[3], par("usr")[2],
                        par("usr")[4], col = "#FFFFEE", border = NA))
points(Sp, Ep, pch = 18, cex = 1.8, col = ofonce)
text(Sp, Ep, names(X1), pos = 4, col = ofonce, font = 2)
```

<div class="reponse">**Interprétation** : avec ρ = 0, la diversification réduit le risque. Le
portefeuille « Risque minimum » (36 %/64 %) a un écart type de **12 %**, inférieur au risque de
chacun des deux actifs (20 % et 15 %), pour une rentabilité de 10,16 %. Le portefeuille R est
dominé (risque 15 % pour 8 % de rentabilité) : la branche inférieure de la courbe est
inefficiente, la frontière efficiente va du portefeuille de variance minimale à S.</div>

# Exercice 4

Obligation : $VN = 1\,000$ €, $N = 15$ ans, coupon annuel $C = 100$ €.

$$P = \frac{C}{r}\left[1 - \frac{1}{(1+r)^N}\right] + \frac{VN}{(1+r)^N}$$

### 1- Prix pour un taux de rendement à échéance de 8,5 %

```{r ex4a}
prix <- function(r, C = 100, VN = 1000, N = 15)
  C/r*(1 - (1 + r)^-N) + VN*(1 + r)^-N
prix(0.085)
```

<div class="reponse">P = **1 124,56 €**.</div>

### 2- Taux de rendement si le prix de marché est 1 080,61 €

On cherche $r$ tel que $P(r) = 1\,080{,}61$ :

```{r ex4b}
uniroot(function(r) prix(r) - 1080.61, c(0.01, 0.20), tol = 1e-10)$root
```

<div class="reponse">TRE = **9 %**.</div>

### 3- Incidence d'un passage du taux de 8,5 % à 9,5 %

```{r ex4c}
P85 <- prix(0.085); P95 <- prix(0.095)
c(P95 = P95, variation = P95 - P85, pct = 100*(P95 - P85)/P85)
```

<div class="reponse">Le prix passe de 1 124,56 € à **1 039,14 €**, soit **−85,42 €**. Le
pourcentage de variation pour une hausse de 1 % du taux d'intérêt est
**ΔP/P = −7,60 %**.</div>

# Exercice 5

Cox-Ross-Rubinstein : call européen ; $K = 98$ ; $T = 0{,}25$ ; $S_0 = 100$ ; $\sigma = 20\,\%$ ;
$r = 5\,\%$ (continu) ; $q = 6\,\%$ (revenu continu) ; $n = 3$ ; $\Delta t = T/n = 1/12$.

### 1) Coefficients Up et Down, probabilités p et 1−p

$$u = e^{\sigma\sqrt{\Delta t}} \qquad ; \qquad d = \frac{1}{u}
\qquad ; \qquad p = \frac{e^{(r-q)\Delta t} - d}{u - d}$$

Sous Excel : `u = EXP(volatilité*RACINE(durée/n))` ; `d = 1/u` ;
`p = (EXP((taux−revenu)*durée/n) − d)/(u − d)`.

```{r ex5a}
S0 <- 100; K <- 98; T <- 0.25; sig <- 0.20; r <- 0.05; q <- 0.06; n <- 3
dt <- T/n
u  <- exp(sig*sqrt(dt)); d <- 1/u
p  <- (exp((r - q)*dt) - d)/(u - d)
c(u = u, d = d, p = p, `1-p` = 1 - p)
```

<div class="reponse">u = **1,0594** ; d = **0,9439** ; p = **0,4784** ; 1 − p = **0,5216**.</div>

### 2) Prix du sous-jacent à 3 périodes

$S_0\,u^j d^{\,3-j}$ pour $j$ hausses :

```{r ex5b}
S3 <- S0*u^(3:0)*d^(0:3)
names(S3) <- c("u³", "u²d", "ud²", "d³")
S3
```

<div class="reponse">S·u³ = **118,91** ; S·u²d = **105,94** ; S·ud² = **94,39** ;
S·d³ = **84,10**.</div>

### Call Standard Européen

$C_{i,j} = e^{-r\Delta t}\left[p\,C_{i+1,j+1} + (1-p)\,C_{i+1,j}\right]$, avec
$C_{3,j} = \max(S_0u^jd^{3-j} - K,\ 0)$ :

```{r ex5c}
Cj <- pmax(S0*u^(0:n)*d^(n:0) - K, 0)
for (i in (n - 1):0) Cj <- exp(-r*dt)*(p*Cj[-1] + (1 - p)*head(Cj, -1))
Cj
```

<div class="reponse">C₀ ≈ **5,07 €**.</div>

---

*Rapport généré à partir du fichier `Rapport_Projet_Finance_de_Marche.Rmd`. Palette autorisée :
jaune pâle `#FFFFCC`, vert pâle `#CCFFCC` et leurs déclinaisons foncées `#38761D` / `#B8860B`.
Les calculs sous forme de formules Excel figurent dans `Projet_ENSAE_Finance_de_Marche.xlsx`.*
