---
title: "PROJET ENSAE — EXAMEN DE FINANCE DE MARCHÉ"
subtitle: "Professeur : M. Ousmane Diallo"
author: "Sié Rachid Traoré"
date: "`r format(Sys.Date(), '%d/%m/%Y')`"
output:
  html_document:
    toc: true
    toc_depth: 2
    number_sections: false
    theme: null
    css: null
---

<style>
:root { --beige: #F1E8D8; --creme: #F7F3E7; --orange: #E87722;
        --orange-fonce: #B35309; --gris: #595959; --encre: #3F3F3F; }
@page { size: A4; }
html { background: var(--creme); }
body { font-family: Helvetica, Arial, sans-serif; color: #2b2b2b;
       margin: 0; line-height: 1.55; font-size: 11pt; text-align: justify;
       background: var(--creme); counter-reset: sec; }
header#title-block-header { display: none; }

.lateral { position: fixed; left: -4mm; top: 40%; transform: rotate(-90deg);
           transform-origin: left top; color: #cfc9bb; font-size: 7.5pt;
           letter-spacing: 3px; font-variant: small-caps; white-space: nowrap; }

h1 { counter-increment: sec; page-break-before: always;
     background: none; color: var(--encre); font-size: 14pt;
     border-bottom: 2.5px solid var(--orange); padding: 0 0 7px 0; }
h1::before { content: "Exercice " counter(sec); background: var(--encre);
             color: #fff; padding: 4px 14px; margin-right: 14px;
             font-size: 12pt; }
h2 { color: var(--encre); font-size: 12.5pt; }
h3 { color: var(--encre); font-size: 11.5pt; margin-top: 20px;
     border-left: 4px solid var(--orange); padding-left: 8px; }

table { border-collapse: collapse; margin: 14px auto; background: #fff;
        page-break-inside: avoid; font-size: 10.5pt; }
th { background: var(--orange); color: #fff; border: none; padding: 5px 14px; }
td { border: none; border-bottom: 1px solid #e2dccc; padding: 5px 14px; }
tr:nth-child(even) td { background: var(--creme); }
table { border-bottom: 2px solid var(--encre); border-top: 2px solid var(--encre); }

.reponse { background: #fff; border: 1.5px solid var(--gris); border-radius: 9px;
           border-left: 7px solid var(--orange); padding: 10px 16px;
           margin: 14px 0; font-weight: 600; page-break-inside: avoid; }
img { display: block; margin: 12px auto; max-width: 100%; page-break-inside: avoid; }

/* ---------- page de garde ---------- */
.garde { height: 23.1cm; page-break-after: always; text-align: center;
         background: #fdfcf9; border: 2px solid var(--gris); outline: 1px solid var(--orange);
         outline-offset: -6px; padding: 1.1cm 1.2cm; box-sizing: border-box;
         display: flex; flex-direction: column; justify-content: space-between; }
.garde .pays { font-variant: small-caps; font-size: 13pt; letter-spacing: 1px; }
.garde .devise { font-size: 10pt; color: var(--gris); }
.garde .inst { font-weight: bold; font-size: 11.5pt; margin-top: 0.45cm; }
.garde .titre { background: var(--encre); color: #fff; font-weight: bold;
                font-size: 17pt; padding: 12px 26px; display: inline-block;
                margin: 0.25cm auto 0.12cm; }
.garde .soustitre { font-style: italic; font-size: 12pt; }
.garde .signatures { display: flex; justify-content: space-between;
                     text-align: left; font-size: 10.5pt; margin-top: 0.4cm; }
.garde .signatures .droite { text-align: right; align-self: flex-end; }
.garde .role { font-style: italic; color: var(--orange-fonce); }
.garde .nom { font-weight: bold; }
.garde .statut { font-variant: small-caps; font-size: 9pt; color: var(--gris); }
.garde .datefin { font-weight: bold; font-size: 12pt;
                  border-top: 1.5px solid var(--gris); display: inline-block;
                  padding-top: 8px; }

/* ---------- sommaire ---------- */
.sommaire { page-break-after: always; background: #fff; border: 1.5px solid var(--gris);
            border-radius: 10px; padding: 14px 26px 20px; margin-top: 8px; }
.sommaire h2 { color: var(--encre); border-bottom: 2px solid var(--orange);
               padding-bottom: 6px; margin: 4px 0 12px; }
.sommaire table.toc { border: none; margin: 0; width: 100%; background: none; font-size: 11.5pt; }
.sommaire table.toc td { border: none; padding: 6px 2px; background: none; font-weight: bold;
                         color: var(--encre); }
.sommaire table.toc td.num { color: var(--orange-fonce); width: 1.4em; }
.sommaire table.toc td.pg { text-align: right; width: 2em; }
</style>

<div class="lateral">ENSAE Pierre Ndiaye — Ingénieur Statisticien Économiste — Promo 2026</div>

<div class="garde">
<div>
<div class="pays">République du Sénégal</div>
<div class="devise">Un Peuple - Un But - Une Foi</div>
<div class="inst">Agence Nationale de la Statistique et de la Démographie (ANSD)</div>
<div class="inst">École Nationale de la Statistique et de l'Analyse Économique Pierre Ndiaye (ENSAE)</div>
</div>
<div>
<div class="titre">Projet de Finance de Marché</div><br/>
<div class="soustitre">« Résolution de l'examen de finance de marché — Exercices 1 à 5 »</div>
</div>
<div>
<div class="signatures">
<div>
<div class="role">Rédigé par :</div>
<div class="nom">Sié Rachid Traoré</div>
<div class="statut">Élève Ingénieur Statisticien Économiste<br/>Option Finance &amp; Actuariat</div>
</div>
<div class="droite">
<div class="role">Sous la supervision de :</div>
<div class="nom">M. Ousmane Diallo</div>
<div class="statut">Enseignant</div>
</div>
</div>
</div>
<div><span class="datefin">Juillet 2026</span></div>
</div>

<div class="sommaire">
<h2>Sommaire</h2>
<table class="toc">
<tr><td class="num">1</td><td>Exercice 1 — PER, Gordon-Shapiro, ratio de Sharpe, MEDAF, bêta</td><td class="pg">3</td></tr>
<tr><td class="num">2</td><td>Exercice 2 — Portefeuille actif sans risque / actif risqué</td><td class="pg">5</td></tr>
<tr><td class="num">3</td><td>Exercice 3 — Portefeuille de deux actifs risqués</td><td class="pg">7</td></tr>
<tr><td class="num">4</td><td>Exercice 4 — Évaluation d'une obligation</td><td class="pg">9</td></tr>
<tr><td class="num">5</td><td>Exercice 5 — Modèle de Cox-Ross-Rubinstein à 3 périodes</td><td class="pg">10</td></tr>
</table>
</div>

```{r setup, include=FALSE}
knitr::opts_chunk$set(echo = FALSE, message = FALSE, warning = FALSE,
                      results = "hide", fig.width = 7.5, fig.height = 5,
                      dev = "png", dpi = 110, fig.align = "center")
# Palette : gris, orange, blanc cassé / beige
orange <- "#C55A11"; gris <- "#595959"; fond <- "#FAF7F0"
fr <- function(x, d = 2) formatC(x, digits = d, format = "f", big.mark = " ", decimal.mark = ",")
pct <- function(x, d = 2) paste0(fr(100*x, d), " %")
```

# PER, Gordon-Shapiro, ratio de Sharpe, MEDAF et bêta

### 1. Price Earnings Ratio (PER)

$$PER = \frac{P_0}{BPA} = \frac{\text{Capitalisation boursière}}{\text{Bénéfice total}}$$

Un PER de 10 signifie que le marché valorise l'entreprise à 10 fois son bénéfice ; plus le PER
est élevé, plus l'action est chère.

### 2. Modèle de Gordon-Shapiro

$$P_0 = \frac{D_1}{k - g} \qquad \Longleftrightarrow \qquad k = \frac{D_1}{P_0} + g$$

avec $P_0$ le cours actuel, $D_1$ le dividende attendu dans un an, $k$ le taux de rentabilité
exigé et $g$ le taux de croissance perpétuel des dividendes ($g < k$).

### 3. Ratio de Sharpe

$$Sharpe = \frac{E(R_p) - R_f}{\sigma_p}$$

excès de rentabilité espérée par unité de risque total.

### 4. Formule du MEDAF

$$E(R_i) = R_f + \beta_i \left[ E(R_M) - R_f \right]$$

* $E(R_i)$ : rentabilité exigée du titre $i$ ;
* $R_f$ : taux sans risque ;
* $E(R_M)$ : rentabilité espérée du portefeuille de marché ;
* $E(R_M) - R_f$ : prime de risque du marché ;
* $\beta_i$ : sensibilité du titre $i$ aux variations du marché (risque systématique).

### 5. Société MIM — taux de rentabilité exigé

```{r mim}
D1 <- 2; P0 <- 20; g <- 0.06
k <- D1/P0 + g
```

Par Gordon-Shapiro : $k = \dfrac{D_1}{P_0} + g = \dfrac{2}{20} + 0{,}06$.

<div class="reponse">k = 10 % + 6 % = **16 %**.</div>

### 6. Bêta d'un titre i

$$\beta_i = \frac{Cov(R_i , R_M)}{Var(R_M)}$$

$\beta > 1$ : titre plus volatil que le marché ; $\beta < 1$ : titre défensif ;
$\beta = 1$ : le titre varie comme le marché.

### 7. Bêta de l'action

```{r beta}
cours  <- c(39.56,39.97,40.76,38.54,41.65,42.78,46.23,45.82,
            48.93,50.45,50.87,53.76,55.63,56.39,51.03,53.76)
indice <- c(5046,5035,5103,5011,5126,5246,5388,5346,
            5526,5521,5534,5490,5389,5425,5109,5288)
Ri <- diff(cours)/head(cours, -1)
RM <- diff(indice)/head(indice, -1)
beta <- cov(Ri, RM)/var(RM)
Rf <- 0.002
ERi <- Rf + beta*(mean(RM) - Rf)
```

On calcule les rentabilités périodiques du titre et de l'indice, $R_t = P_t/P_{t-1} - 1$
(15 observations), puis :

$$\beta = \frac{Cov(R_i,R_M)}{Var(R_M)} =
\frac{`r fr(cov(Ri,RM), 6)`}{`r fr(var(RM), 6)`}$$

<div class="reponse">β ≈ **`r fr(beta, 2)`**.</div>

**Rentabilité avec un taux sans risque de 0,2 %** — en appliquant le MEDAF avec
$E(R_M)$ = moyenne des rentabilités de l'indice sur l'échantillon (`r pct(mean(RM))` par
période) :

$$E(R_i) = 0{,}2\,\% + `r fr(beta,2)` \times (`r pct(mean(RM))` - 0{,}2\,\%)$$

<div class="reponse">E(R<sub>i</sub>) ≈ **`r pct(ERi)` par période**.</div>

# Portefeuille actif sans risque / actif risqué

Capital de 100 000 € ; $r_f = 0{,}06$ ; $E(r_A) = 0{,}14$ ; $\sigma_A = 0{,}203$.
Pour une fraction $X$ investie dans l'actif risqué :

$$E(r_p) = r_f + X\,[E(r_A) - r_f] \qquad ; \qquad \sigma_p = X\,\sigma_A$$

### 1/ Rentabilité espérée et écart type de chaque portefeuille

La proportion investie dans l'actif risqué dépend du portefeuille choisi (F, G, H, I ou S) :

```{r ex2, results='asis'}
rf <- 0.06; muA <- 0.14; sigA <- 0.203; W <- 100000
X  <- c(F = 0, G = 0.25, H = 0.50, I = 0.75, S = 1)
tab2 <- data.frame(
  Portefeuille         = names(X),
  `X (actif risqué)`   = pct(X, 0),
  `1 − X (sans risque)`= pct(1 - X, 0),
  `Montant risqué (€)` = fr(W*X, 0),
  `E(rp)`              = pct(rf + X*(muA - rf)),
  `Écart type σp`      = fr(X*sigA, 4), check.names = FALSE)
print(knitr::kable(tab2, row.names = FALSE, align = "c"))
```

### 2/ Courbe de la rentabilité en fonction du risque

```{r ex2plot, results='markup'}
sig <- X*sigA ; mu <- rf + X*(muA - rf)
par(bg = "white", mar = c(4.5, 4.5, 3, 1))
plot(sig, mu, type = "o", lwd = 2, pch = 19, cex = 1.3,
     col = orange, xlab = expression(sigma[p]~"(risque)"),
     ylab = expression(E(r[p])~"(rentabilité espérée)"),
     main = "Rentabilité en fonction du risque",
     panel.first = rect(par("usr")[1], par("usr")[3], par("usr")[2],
                        par("usr")[4], col = fond, border = NA))
text(sig, mu, names(X), pos = 3, col = orange, font = 2)
xJ <- (0.09 - rf)/(muA - rf)
points(xJ*sigA, 0.09, pch = 17, cex = 1.6, col = gris)
text(xJ*sigA, 0.09, "J", pos = 1, col = gris, font = 2)
```

### 3/ Portefeuille J de rentabilité 0,09

$$X_J = \frac{0{,}09-0{,}06}{0{,}14-0{,}06} = 37{,}5\,\% \qquad ; \qquad
\sigma_J = X_J\,\sigma_A = 0{,}375 \times 0{,}203$$

<div class="reponse">**37 500 €** seront investis en actif risqué (62 500 € en actif sans
risque). Risque associé : σ<sub>J</sub> ≈ **0,0761 (7,61 %)**.</div>

# Portefeuille de deux actifs risqués

$\mu_1 = 0{,}14$, $\sigma_1 = 0{,}20$ ; $\mu_2 = 0{,}08$, $\sigma_2 = 0{,}15$ ; $\rho_{12} = 0$.

$$E(r_p) = X_1\mu_1 + X_2\mu_2 \qquad ; \qquad
\sigma_p = \sqrt{X_1^2\sigma_1^2 + X_2^2\sigma_2^2}$$

### 1/ Rentabilité espérée et écart type de chaque portefeuille

```{r ex3, results='asis'}
mu1 <- 0.14; mu2 <- 0.08; s1 <- 0.20; s2 <- 0.15
X1 <- c(R = 0, C = 0.25, `Risque minimum` = 0.36, D = 0.50, S = 1)
tab3 <- data.frame(
  Portefeuille   = names(X1),
  `X1 (actif 1)` = pct(X1, 0),
  `X2 (actif 2)` = pct(1 - X1, 0),
  `E(rp)`        = pct(X1*mu1 + (1 - X1)*mu2),
  `Écart type σp`= fr(sqrt(X1^2*s1^2 + (1 - X1)^2*s2^2), 4), check.names = FALSE)
print(knitr::kable(tab3, row.names = FALSE, align = "c"))
```

(On vérifie : $X_1^\ast = \sigma_2^2/(\sigma_1^2 + \sigma_2^2) = 0{,}0225/0{,}0625 = 36\,\%$.)

### 2/ Courbe de la rentabilité en fonction du risque — interprétation

```{r ex3plot, results='markup'}
gr <- seq(0, 1, by = 0.01)
Ef <- gr*mu1 + (1 - gr)*mu2
Sf <- sqrt(gr^2*s1^2 + (1 - gr)^2*s2^2)
Ep <- X1*mu1 + (1 - X1)*mu2
Sp <- sqrt(X1^2*s1^2 + (1 - X1)^2*s2^2)
par(bg = "white", mar = c(4.5, 4.5, 3, 1))
plot(Sf, Ef, type = "l", lwd = 2.5, col = orange,
     xlab = expression(sigma[p]~"(risque)"),
     ylab = expression(E(r[p])~"(rentabilité espérée)"),
     main = "Rentabilité en fonction du risque — 2 actifs risqués",
     panel.first = rect(par("usr")[1], par("usr")[3], par("usr")[2],
                        par("usr")[4], col = fond, border = NA))
points(Sp, Ep, pch = 18, cex = 1.8, col = gris)
text(Sp, Ep, names(X1), pos = 4, col = gris, font = 2)
```

<div class="reponse">**Interprétation** : avec ρ = 0, la diversification réduit le risque. Le
portefeuille « Risque minimum » (36 %/64 %) a un écart type de **12 %**, inférieur au risque de
chacun des deux actifs (20 % et 15 %), pour une rentabilité de 10,16 %. Le portefeuille R est
dominé (risque 15 % pour 8 % de rentabilité) : la branche inférieure de la courbe est
inefficiente, la frontière efficiente va du portefeuille de variance minimale à S.</div>

# Évaluation d'une obligation

Obligation : $VN = 1\,000$ €, $N = 15$ ans, coupon annuel $C = 100$ €.

$$P = \frac{C}{r}\left[1 - \frac{1}{(1+r)^N}\right] + \frac{VN}{(1+r)^N}$$

```{r ex4}
prix <- function(r, C = 100, VN = 1000, N = 15)
  C/r*(1 - (1 + r)^-N) + VN*(1 + r)^-N
P85 <- prix(0.085); P95 <- prix(0.095)
TRE <- uniroot(function(r) prix(r) - 1080.61, c(0.01, 0.20), tol = 1e-10)$root
```

### 1- Prix pour un taux de rendement à échéance de 8,5 %

$$P = \frac{100}{0{,}085}\left[1 - (1{,}085)^{-15}\right] + \frac{1\,000}{(1{,}085)^{15}}$$

<div class="reponse">P = **`r fr(P85)` €**.</div>

### 2- Taux de rendement si le prix de marché est 1 080,61 €

On cherche $r$ tel que $P(r) = 1\,080{,}61$ (taux qui annule la VAN).

<div class="reponse">TRE = **`r pct(TRE, 0)`**.</div>

### 3- Incidence d'un passage du taux de 8,5 % à 9,5 %

<div class="reponse">Le prix passe de `r fr(P85)` € à **`r fr(P95)` €**, soit
**`r fr(P95 - P85)` €**. Le pourcentage de variation pour une hausse de 1 % du taux
d'intérêt est **ΔP/P = `r pct((P95 - P85)/P85)`**.</div>

# Modèle de Cox-Ross-Rubinstein à 3 périodes

Cox-Ross-Rubinstein : call européen ; $K = 98$ ; $T = 0{,}25$ ; $S_0 = 100$ ; $\sigma = 20\,\%$ ;
$r = 5\,\%$ (continu) ; $q = 6\,\%$ (revenu continu) ; $n = 3$ ; $\Delta t = T/n = 1/12$.

```{r ex5}
S0 <- 100; K <- 98; T <- 0.25; sig <- 0.20; r <- 0.05; q <- 0.06; n <- 3
dt <- T/n
u  <- exp(sig*sqrt(dt)); d <- 1/u
p  <- (exp((r - q)*dt) - d)/(u - d)
S3 <- S0*u^(3:0)*d^(0:3)
Cj <- pmax(S0*u^(0:n)*d^(n:0) - K, 0)
for (i in (n - 1):0) Cj <- exp(-r*dt)*(p*Cj[-1] + (1 - p)*head(Cj, -1))
```

### 1) Coefficients Up et Down, probabilités p et 1−p

$$u = e^{\sigma\sqrt{\Delta t}} \qquad ; \qquad d = \frac{1}{u}
\qquad ; \qquad p = \frac{e^{(r-q)\Delta t} - d}{u - d}$$

Sous Excel : `u = EXP(volatilité*RACINE(durée/n))` ; `d = 1/u` ;
`p = (EXP((taux−revenu)*durée/n) − d)/(u − d)`.

<div class="reponse">u = **`r fr(u, 4)`** ; d = **`r fr(d, 4)`** ; p = **`r fr(p, 4)`** ;
1 − p = **`r fr(1 - p, 4)`**.</div>

### 2) Prix du sous-jacent à 3 périodes

Le prix après $j$ hausses et $3-j$ baisses est $S_0\,u^j d^{\,3-j}$ :

```{r ex5tab, results='asis'}
tab5 <- data.frame(
  `Trajectoire` = c("S·u³ (3 hausses)", "S·u²d (2 hausses)",
                    "S·ud² (1 hausse)", "S·d³ (0 hausse)"),
  `Prix du sous-jacent` = fr(S3, 4), check.names = FALSE)
print(knitr::kable(tab5, row.names = FALSE, align = "c"))
```

<div class="reponse">S·u³ = **118,91** ; S·u²d = **105,94** ; S·ud² = **94,39** ;
S·d³ = **84,10**.</div>

### Call Standard Européen

Par actualisation récursive dans l'univers risque-neutre,
$C_{i,j} = e^{-r\Delta t}\left[p\,C_{i+1,j+1} + (1-p)\,C_{i+1,j}\right]$, avec
$C_{3,j} = \max(S_0u^jd^{3-j} - K,\ 0)$ à l'échéance.

<div class="reponse">C₀ ≈ **`r fr(Cj, 2)` €**.</div>

---

*Rapport établi par Sié Rachid Traoré — ENSAE, Finance de marché (M. Ousmane Diallo).
Palette : gris, orange, blanc cassé / beige. Les calculs détaillés sous forme de formules
Excel figurent dans le classeur `Projet_ENSAE_Finance_de_Marche.xlsx`.*
