---
documentclass: article
fontsize: 11pt
geometry:
  - paperwidth=210mm
  - paperheight=297mm
  - left=2.5cm
  - right=2.5cm
  - top=2.5cm
  - bottom=2.5cm
output:
  pdf_document:
    toc: no
    fig_caption: yes
    number_sections: no
    keep_tex: no
header-includes: |
  \usepackage[T1]{fontenc}
  \usepackage[utf8]{inputenc}
  \usepackage[french]{babel}
  \usepackage{textcomp}
  % Police Arial (équivalent Helvetica sous pdflatex) pour tout le document
  \usepackage[scaled=0.95]{helvet}
  \renewcommand{\familydefault}{\sfdefault}
  \usepackage[]{microtype}
  \usepackage{anyfontsize}
  \usepackage{amsmath,amssymb}
  \usepackage{setspace}
  \usepackage{fancyhdr}
  \setlength{\headheight}{14.5pt}
  \usepackage{titlesec}
  \usepackage{enumitem}
  \usepackage{float}
  \usepackage{calc}
  \usepackage{etoolbox}
  \usepackage{pifont}
  \usepackage{array}
  \usepackage{multirow}
  \usepackage{longtable}
  \usepackage{booktabs}
  \usepackage{tabularx}
  \usepackage[dvipsnames, svgnames, x11names]{xcolor}
  \definecolor{deepblue}{RGB}{10,60,90}
  \definecolor{MidnightBlue}{RGB}{25,25,112}
  \definecolor{RoyalBlue}{RGB}{65,105,225}
  \definecolor{darkblue}{HTML}{1F3864}
  \definecolor{steelblue}{RGB}{70,130,180}
  \definecolor{darkred}{RGB}{139,0,0}
  \definecolor{ForestGreen}{RGB}{34,139,34}
  \definecolor{orange}{RGB}{255,165,0}
  \definecolor{gold}{RGB}{255,215,0}
  \definecolor{gray}{RGB}{128,128,128}
  \definecolor{lightblue}{rgb}{0.68,0.85,0.90}
  \definecolor{marron}{RGB}{121,68,25}
  \definecolor{blancsale}{RGB}{245,240,228}
  \pagecolor{blancsale}
  \usepackage{tikz}
  \usetikzlibrary{shapes.geometric, arrows, calc}
  \usepackage[most, many]{tcolorbox}
  \usepackage{graphicx}
  \usepackage{pdfpages}
  \usepackage{shorttoc}
  \usepackage{hyperref}
  \IfFileExists{footnotehyper.sty}{\usepackage{footnotehyper}}{\usepackage{footnote}}
  \usepackage[Conny]{fncychap}
  \usepackage[pages=all]{background}
  \setcounter{secnumdepth}{4}
  \renewcommand\thesection{\arabic{section}}
  \renewcommand{\refname}{\textcolor{RoyalBlue}{Références bibliographiques}}
  \usepackage{iftex}
  % --- Styles des titres : numéro de section dans un cartouche, filet orange ---
  \titleformat{\section}
    {\large\bfseries}
    {\tikz[baseline=(secnum.base)]{\node[fill=MidnightBlue, text=white,
        rounded corners=2pt, inner xsep=7pt, inner ysep=4pt,
        font=\large\bfseries] (secnum) {Exercice~\thesection};}}
    {0.8em}
    {\color{MidnightBlue}}
    [{\color{orange}\titlerule[1.4pt]}]
  \titleformat{\subsection}
    {\normalsize\bfseries\color{MidnightBlue}}
    {\textcolor{orange!80!black}{\thesubsection}}{0.6em}{}
  \titleformat{\subsubsection}
    {\normalsize\bfseries\color{darkblue}}
    {\textcolor{orange!80!black}{\thesubsubsection}}{0.6em}{}
  % --- Légendes des tableaux et figures ---
  \usepackage[font=small, labelfont={bf,color=MidnightBlue}, labelsep=period]{caption}
  % --- Confort de lecture : espacement des paragraphes, veuves et orphelines ---
  \setlength{\parskip}{4pt plus 1pt}
  \widowpenalty=10000
  \clubpenalty=10000
  % --- Listes à puces : points et étoiles (au lieu des tirets de babel-french) ---
  \setlist[itemize,1]{label=\textbullet}
  \setlist[itemize,2]{label=$\star$}
  \titlespacing*{\section}{0pt}{1.5ex plus .5ex}{1ex}
  \titlespacing*{\subsection}{0pt}{1.2ex plus .3ex}{0.8ex}
  \titlespacing*{\subsubsection}{0pt}{1ex plus .2ex}{0.5ex}
  % --- Encadré de réponse : même habillage que le résumé exécutif ---
  \newtcolorbox{reponse}{enhanced, colback=blancsale!60!white, colframe=MidnightBlue,
    boxrule=1pt, arc=2mm, left=4mm, right=4mm, top=2mm, bottom=2mm,
    title={\bfseries Réponse}, colbacktitle=MidnightBlue,
    coltitle=white, fonttitle=\small}
---

```{=tex}
\setlength{\headheight}{18pt}
\setlength{\headsep}{20pt}
\setlength{\footskip}{25pt}

\renewcommand{\headrulewidth}{1pt}
\let\oldheadrule\headrule
\renewcommand{\headrule}{\color{orange}\oldheadrule}
\renewcommand{\footrulewidth}{1pt}
\let\oldfootrule\footrule
\renewcommand{\footrule}{\color{orange}\oldfootrule}

\pagestyle{fancy}
\lhead{\scriptsize\textcolor{marron}{Finance de Marché}}
\rhead{\scriptsize\textcolor{marron}{2025-2026}}
\lfoot{\scriptsize\textcolor{marron}{Sié Rachid Traoré}}
\cfoot{\textcolor{marron}{\thepage}}
\rfoot{\scriptsize\textcolor{marron}{ISE3-ENSAE 2026}}

\newgeometry{margin=0pt}
\begin{tikzpicture}[remember picture, overlay]
    % Fond en dégradé : léger bleu en tête fondu vers le blanc cassé beige du document
    \shade[top color=deepblue!6, middle color=blancsale!70!white, bottom color=blancsale]
        (current page.south west) rectangle (current page.north east);
    \draw [deepblue, line width=2pt]
        ([shift={(10pt,-10pt)}]current page.north west)
        rectangle ([shift={(-10pt,10pt)}]current page.south east);
    \draw [orange!60!black, line width=0.5pt]
        ([shift={(12.5pt,-12.5pt)}]current page.north west)
        rectangle ([shift={(-12.5pt,12.5pt)}]current page.south east);
    \draw [deepblue!60, line width=0.8pt]
        ([shift={(15pt,-15pt)}]current page.north west)
        rectangle ([shift={(-15pt,15pt)}]current page.south east);
    \node[opacity=0.05] at (current page.center)
        {\includegraphics[width=0.6\paperwidth]{ressource/image/ENSAE-Dakar-logo.png}};
    \foreach \anchor/\xshift/\yshift in
        {north west/25pt/-25pt, north east/-25pt/-25pt,
         south west/25pt/25pt, south east/-25pt/25pt} {
        \draw[deepblue!40, fill=deepblue!10,
              rotate around={45:([shift={(\xshift,\yshift)}]current page.\anchor)}]
            ([shift={(\xshift,\yshift)}]current page.\anchor) rectangle ++(10pt,10pt);
    }
    \draw[deepblue!80, line width=1.5pt]
        ([shift={(120pt,50pt)}]current page.south west)
        -- ([shift={(-120pt,50pt)}]current page.south east);
    \node[draw=deepblue, fill=white, star, star points=5, inner sep=2pt, line width=1pt]
        at ([yshift=50pt]current page.south) {};
\end{tikzpicture}

\thispagestyle{empty}

\begin{center}
    \vspace*{0.8cm}
    \textsc{\Large République du Sénégal}\\[0.15cm]
    \small{Un Peuple - Un But - Une Foi}\\[0.4cm]
    \includegraphics[width=90pt]{ressource/image/Republique du Senegal.png}\\[0.5cm]
    \textbf{\large Agence Nationale de la Statistique et de la Démographie (ANSD)}\\[0.2cm]
    \includegraphics[width=85pt]{ressource/image/ANSD.png}\\[0.3cm]
    \textbf{\large École Nationale de la Statistique et de l'Analyse Économique Pierre Ndiaye (ENSAE)}\\[0.2cm]
    \includegraphics[width=85pt]{ressource/image/ENSAE-Dakar-logo.png}\\[1cm]

    \begin{tikzpicture}
        \node[fill=MidnightBlue, text=white, inner sep=14pt, rounded corners=3pt,
              align=center, font=\LARGE\bfseries] (titre) {
            Projet de Finance de Marché
        };
        \draw[MidnightBlue, line width=2pt]
            ([yshift=-5pt]titre.south west) -- ([yshift=-5pt]titre.south east);
    \end{tikzpicture}

    \vspace{0.6cm}
    {\itshape\Large «\,Résolution de l'examen de finance de marché, exercices 1 à 5\,»}\\[2cm]

    \vspace{1cm}
    \begin{minipage}{0.5\textwidth}
        \begin{flushleft}\large
            \textcolor{MidnightBlue}{\textit{Rédigé par :}}\\[0.2cm]
            \textbf{Sié Rachid Traoré}\\[0.15cm]
            \textsc{\small Élève Ingénieur Statisticien Économiste\\Option Finance \& Actuariat}
        \end{flushleft}
    \end{minipage}
    \begin{minipage}{0.42\textwidth}
        \begin{flushright}\large
            \textcolor{MidnightBlue}{\textit{Sous la supervision de :}}\\[0.2cm]
            \textbf{M. Ousmane Diallo}\\
            \textsc{\small Enseignant}
        \end{flushright}
    \end{minipage}
    \vspace{3cm}

    {\Large\textbf{Juillet 2026}}
\end{center}

\backgroundsetup{
  scale=1, color=black, opacity=1, angle=0,
  contents={%
    \begin{tikzpicture}[remember picture, overlay]
      \foreach \anchor/\rot in
          {north west/0, north east/-90, south east/-180, south west/90} {
        \begin{scope}[shift={([shift={(15pt,-15pt)}]current page.\anchor)}, rotate=\rot]
          \draw[deepblue!60, line width=1.2pt] (0,-25pt) -- (0,0) -- (25pt,0);
          \draw[orange!60!black, line width=0.4pt] (3pt,-22pt) -- (3pt,3pt) -- (22pt,3pt);
        \end{scope}
      }
      \draw[deepblue!20, line width=0.5pt]
          ([xshift=35pt, yshift=-60pt]current page.north west)
          -- ([xshift=35pt, yshift=60pt]current page.south west);
      \foreach \y in {0,20,...,600} {
          \draw[deepblue!20]
              ([xshift=35pt, yshift=-\y pt-100pt]current page.north west) -- ++(-3pt,0);
      }
      \draw[deepblue!80, line width=1.5pt]
          ([xshift=-120pt, yshift=60pt]current page.south)
          -- ([xshift=120pt, yshift=60pt]current page.south);
      \node[draw=deepblue, fill=white, star, star points=5, inner sep=2pt, line width=1pt]
          at ([yshift=60pt]current page.south) {};
      \node[deepblue!15, rotate=90, anchor=south] at ([xshift=25pt]current page.west)
          {\textsc{\small ENSAE Pierre Ndiaye --- Ingénieur Statisticien Économiste --- Promo 2026}};
    \end{tikzpicture}%
  }
}

\restoregeometry
\newpage
% --- Sommaire court (shorttoc) dans un encadré TikZ/tcolorbox ---
\begin{tcolorbox}[enhanced, breakable,
    colback=deepblue!2, colframe=MidnightBlue, boxrule=1pt, arc=2mm,
    left=5mm, right=5mm, top=1mm, bottom=4mm,
    drop fuzzy shadow=deepblue!40]
\shorttoc{\textcolor{MidnightBlue}{Sommaire}}{1}
\end{tcolorbox}
\renewcommand{\listtablename}{\textcolor{MidnightBlue}{Liste des tableaux}}
{\color{black}\listoftables}
\onehalfspacing
```

```{r setup, include=FALSE, comment=""}
knitr::opts_chunk$set(
  echo    = FALSE,   # le code R n'apparaît pas dans le rapport, seuls les résultats
  warning = FALSE,
  message = FALSE,
  comment = "",
  cache   = FALSE,
  fig.pos = "H",
  dev     = "cairo_pdf",
  dev.args = list(bg = "transparent"),
  fig.align = "center",
  size    = "footnotesize"  # options : tiny, scriptsize, footnotesize, small, normalsize
)

# Hook qui applique la taille LaTeX à chaque chunk
knitr::knit_hooks$set(size = function(before, options, envir) {
  if (before) paste0("\n\n\\", options$size, "\n\n") else "\n\n\\normalsize\n\n"
})

options(OutDec = ",", scipen = 999)
```

```{r packages}
if (!require(knitr))      install.packages("knitr")
if (!require(ggplot2))    install.packages("ggplot2")
if (!require(kableExtra)) install.packages("kableExtra")
library(knitr); library(ggplot2); library(kableExtra)

# --- Habillage commun des tableaux : en-tête orange, lignes rayées de gris ---
kable <- function(...) {
  knitr::kable(...) |>
    kableExtra::kable_styling(latex_options = c("striped", "HOLD_position"),
                              stripe_color  = "gray!12", font_size = 9) |>
    kableExtra::row_spec(0, background = "#ED7D31", color = "white", bold = TRUE)
}

# --- Fonctions utilitaires de mise en forme ---
fmt  <- function(x, d = 2) formatC(x, format = "f", digits = d, big.mark = " ")
pct  <- function(x, d = 2) paste0(formatC(x, format = "f", digits = d), " %")
pctx <- function(x, d = 2) paste0(formatC(x, format = "f", digits = d), " \\%")

# --- Couleurs des graphiques : orange dominant + gris, couleurs unies ---
col_orange <- "#ED7D31"; col_gris <- "#7F7F7F"
col_bleu   <- "#1F3864"; col_rouge <- "#8B0000"; col_vert <- "#228B22"

# --- Thème graphique commun du rapport (sans grille de fond) ---
theme_alm <- theme_minimal(base_size = 10) +
  theme(panel.grid = element_blank(),
        plot.background  = element_rect(fill = "transparent", colour = NA),
        panel.background = element_rect(fill = "transparent", colour = NA),
        legend.background = element_rect(fill = "transparent", colour = NA),
        legend.key = element_rect(fill = "transparent", colour = NA),
        axis.line  = element_line(colour = "gray45", linewidth = 0.35),
        axis.ticks = element_line(colour = "gray45", linewidth = 0.3),
        plot.subtitle = element_text(colour = "gray35", size = 8.5),
        strip.text = element_text(face = "bold", colour = "#191970"),
        axis.title = element_text(size = 9),
        legend.position = "bottom")
```


\section{\textcolor{MidnightBlue}{PER, Gordon-Shapiro, Sharpe, MEDAF et bêta}}

\subsection{\textcolor{MidnightBlue}{Le Price Earnings Ratio (PER)}}

$$PER = \frac{P_0}{BPA} = \frac{\text{Capitalisation boursière}}{\text{Bénéfice total}}$$

Un PER de 10 signifie que le marché valorise l'entreprise à 10 fois son bénéfice ; plus le
PER est élevé, plus l'action est chère.

\subsection{\textcolor{MidnightBlue}{Le modèle de Gordon-Shapiro}}

$$P_0 = \frac{D_1}{k - g} \qquad\Longleftrightarrow\qquad k = \frac{D_1}{P_0} + g$$

avec $P_0$ le cours actuel, $D_1$ le dividende attendu dans un an, $k$ le taux de rentabilité
exigé et $g$ le taux de croissance perpétuel des dividendes ($g < k$).

\subsection{\textcolor{MidnightBlue}{Le ratio de Sharpe}}

$$Sharpe = \frac{E(R_p) - R_f}{\sigma_p}$$

soit l'excès de rentabilité espérée par unité de risque total.

\subsection{\textcolor{MidnightBlue}{La formule du MEDAF}}

$$E(R_i) = R_f + \beta_i\,[E(R_M) - R_f]$$

\begin{itemize}
  \item $E(R_i)$ : rentabilité exigée du titre $i$ ;
  \item $R_f$ : taux sans risque ;
  \item $E(R_M)$ : rentabilité espérée du portefeuille de marché ;
  \item $E(R_M) - R_f$ : prime de risque du marché ;
  \item $\beta_i$ : sensibilité du titre $i$ aux variations du marché (risque systématique).
\end{itemize}

\subsection{\textcolor{MidnightBlue}{Société MIM : taux de rentabilité exigé}}

Par Gordon-Shapiro : $k = \dfrac{D_1}{P_0} + g = \dfrac{2}{20} + 0{,}06$.

\begin{reponse}
$k = 10\,\% + 6\,\% = \mathbf{16\,\%}$ par an.
\end{reponse}

\subsection{\textcolor{MidnightBlue}{Le bêta d'un titre i}}

$$\beta_i = \frac{Cov(R_i, R_M)}{Var(R_M)}$$

$\beta > 1$ : titre plus volatil que le marché ; $\beta < 1$ : titre défensif ;
$\beta = 1$ : le titre varie comme le marché.

\subsection{\textcolor{MidnightBlue}{Calcul du bêta de l'action}}

```{r beta-data, results='asis'}
cours  <- c(39.56,39.97,40.76,38.54,41.65,42.78,46.23,45.82,
            48.93,50.45,50.87,53.76,55.63,56.39,51.03,53.76)
indice <- c(5046,5035,5103,5011,5126,5246,5388,5346,
            5526,5521,5534,5490,5389,5425,5109,5288)
Ri <- diff(cours)/head(cours, -1)
RM <- diff(indice)/head(indice, -1)
beta <- cov(Ri, RM)/var(RM)
Rf   <- 0.002
ERi  <- Rf + beta*(mean(RM) - Rf)

tab_beta <- data.frame(
  P = 1:16, Cours = fmt(cours), Indice = fmt(indice, 0),
  Ri = c("—", pct(100*Ri, 3)), RM = c("—", pct(100*RM, 3)))
kable(tab_beta, booktabs = TRUE, linesep = "", row.names = FALSE,
      col.names = c("Période", "Cours", "Indice",
                    "Rentabilité du titre Ri", "Rentabilité du marché RM"),
      align = "c",
      caption = "Cours, indice et rentabilités périodiques $R_t = P_t/P_{t-1}-1$")
```

Sur les 15 rentabilités périodiques : $Cov(R_i, R_M) = `r fmt(cov(Ri, RM), 6)`$ et
$Var(R_M) = `r fmt(var(RM), 6)`$.

\begin{reponse}
$\beta = \dfrac{Cov(R_i,R_M)}{Var(R_M)} \approx \mathbf{`r fmt(beta)`}$ : le titre est
offensif, il amplifie les variations du marché d'environ 61\,\%.
\end{reponse}

Avec un taux sans risque de 0,2\,\% et $E(R_M)$ estimée par la moyenne des rentabilités de
l'indice sur l'échantillon (`r pct(100*mean(RM))` par période), le MEDAF donne :

\begin{reponse}
$E(R_i) = 0{,}2\,\% + `r fmt(beta)` \times (`r pctx(100*mean(RM))` - 0{,}2\,\%)
\approx \mathbf{`r pctx(100*ERi)`}$ par période.
\end{reponse}


\section{\textcolor{MidnightBlue}{Portefeuille actif sans risque / actif risqué}}

Vous disposez de 100\,000\,€ ; l'actif sans risque rapporte $r_f = 6\,\%$ ; l'actif risqué a
une espérance de rentabilité $E(r_A) = 14\,\%$ et un écart type $\sigma_A = 0{,}203$. Pour une
fraction $X$ investie dans l'actif risqué :

$$E(r_p) = r_f + X\,[E(r_A) - r_f] \qquad ; \qquad \sigma_p = X\,\sigma_A$$

\subsection{\textcolor{MidnightBlue}{Rentabilité espérée et écart type de chaque portefeuille}}

La proportion à investir dans l'actif risqué correspond au portefeuille choisi (F, G, H, I, S) :

```{r ex2-table, results='asis'}
rf <- 0.06; muA <- 0.14; sigA <- 0.203; W <- 100000
X  <- c(F = 0, G = 0.25, H = 0.50, I = 0.75, S = 1)
tab2 <- data.frame(
  Portefeuille = names(X),
  X            = pct(100*X, 0),
  unmoinsX     = pct(100*(1 - X), 0),
  Montant      = fmt(W*X, 0),
  E            = pct(100*(rf + X*(muA - rf))),
  S            = fmt(X*sigA, 4))
kable(tab2, booktabs = TRUE, linesep = "", row.names = FALSE, align = "c",
      col.names = c("Portefeuille", "X (actif risqué)", "1 - X (sans risque)",
                    "Montant risqué (€)", "E(rp)", "Écart type"),
      caption = "Rentabilité espérée et écart type des portefeuilles F, G, H, I et S")
```

Le ratio de Sharpe de l'actif risqué, pente de la droite d'allocation, vaut
$(0{,}14 - 0{,}06)/0{,}203 \approx `r fmt((muA-rf)/sigA, 4)`$.

\subsection{\textcolor{MidnightBlue}{Courbe de la rentabilité en fonction du risque}}

```{r ex2-graph, fig.height=3.1, fig.width=6.4, fig.cap="Rentabilité espérée en fonction du risque : portefeuilles F à S et portefeuille J"}
d2 <- data.frame(sig = X*sigA, mu = rf + X*(muA - rf), nom = names(X))
xJ <- (0.09 - rf)/(muA - rf)
dJ <- data.frame(sig = xJ*sigA, mu = 0.09, nom = "J")

ggplot(d2, aes(sig, mu)) +
  geom_line(colour = col_orange, linewidth = 1) +
  geom_point(colour = col_orange, size = 2.6) +
  geom_text(aes(label = nom), vjust = -0.9, size = 3.2,
            colour = col_bleu, fontface = "bold") +
  geom_point(data = dJ, colour = col_gris, size = 3, shape = 17) +
  geom_text(data = dJ, aes(label = nom), vjust = 1.9, size = 3.2,
            colour = col_gris, fontface = "bold") +
  scale_x_continuous(labels = function(x) fmt(x, 2)) +
  scale_y_continuous(labels = function(x) pct(100*x, 0),
                     expand = expansion(mult = 0.12)) +
  labs(x = "Risque (écart type du portefeuille)",
       y = "Rentabilité espérée",
       subtitle = "La relation est linéaire : chaque point de rentabilité se paie en risque, au taux du ratio de Sharpe") +
  theme_alm
```

\subsection{\textcolor{MidnightBlue}{Le portefeuille J de rentabilité 0,09}}

$$0{,}09 = 0{,}06 + X_J\,(0{,}14 - 0{,}06)
\qquad\Longrightarrow\qquad
X_J = \frac{0{,}09 - 0{,}06}{0{,}08} = 37{,}5\,\%$$

\begin{reponse}
$\mathbf{37\,500}$\,€ seront investis en actif risqué et 62\,500\,€ en actif sans risque.
Le risque associé est $\sigma_J = 0{,}375 \times 0{,}203 \approx \mathbf{0{,}0761}$
(7,61\,\%).
\end{reponse}


\section{\textcolor{MidnightBlue}{Portefeuille de deux actifs risqués}}

Les deux actifs risqués ($\mu_1 = 0{,}14$, $\sigma_1 = 0{,}20$ ; $\mu_2 = 0{,}08$,
$\sigma_2 = 0{,}15$) ne sont pas corrélés ($\rho_{12} = 0$), d'où :

$$E(r_p) = X_1\,\mu_1 + X_2\,\mu_2 \qquad ; \qquad
\sigma_p = \sqrt{X_1^2\sigma_1^2 + X_2^2\sigma_2^2}$$

\subsection{\textcolor{MidnightBlue}{Rentabilité espérée et écart type de chaque portefeuille}}

```{r ex3-table, results='asis'}
mu1 <- 0.14; mu2 <- 0.08; s1 <- 0.20; s2 <- 0.15
X1 <- c(R = 0, C = 0.25, `Risque minimum` = 0.36, D = 0.50, S = 1)
tab3 <- data.frame(
  Portefeuille = names(X1),
  X1 = pct(100*X1, 0), X2 = pct(100*(1 - X1), 0),
  E  = pct(100*(X1*mu1 + (1 - X1)*mu2)),
  S  = fmt(sqrt(X1^2*s1^2 + (1 - X1)^2*s2^2), 4))
kable(tab3, booktabs = TRUE, linesep = "", row.names = FALSE, align = "c",
      col.names = c("Portefeuille", "X1 (actif 1)", "X2 (actif 2)",
                    "E(rp)", "Écart type"),
      caption = "Rentabilité espérée et écart type des portefeuilles R, C, Risque minimum, D et S")
```

On vérifie la composition de variance minimale :
$X_1^{*} = \dfrac{\sigma_2^2}{\sigma_1^2 + \sigma_2^2} = \dfrac{0{,}0225}{0{,}0625} = 36\,\%$.

\subsection{\textcolor{MidnightBlue}{Courbe de la rentabilité en fonction du risque et interprétation}}

```{r ex3-graph, fig.height=3.2, fig.width=6.4, fig.cap="Frontière rentabilité-risque de deux actifs risqués non corrélés"}
g  <- seq(0, 1, by = 0.01)
df <- data.frame(sig = sqrt(g^2*s1^2 + (1 - g)^2*s2^2),
                 mu  = g*mu1 + (1 - g)*mu2)
dp <- data.frame(sig = sqrt(X1^2*s1^2 + (1 - X1)^2*s2^2),
                 mu  = X1*mu1 + (1 - X1)*mu2, nom = names(X1))

ggplot(df, aes(sig, mu)) +
  geom_path(colour = col_orange, linewidth = 1.1) +
  geom_point(data = dp, colour = col_gris, size = 2.8, shape = 18) +
  geom_text(data = dp, aes(label = nom), hjust = -0.15, vjust = 0.4, size = 3.1,
            colour = col_bleu, fontface = "bold") +
  scale_x_continuous(labels = function(x) fmt(x, 2),
                     expand = expansion(mult = c(0.02, 0.14))) +
  scale_y_continuous(labels = function(x) pct(100*x, 0)) +
  labs(x = "Risque (écart type du portefeuille)",
       y = "Rentabilité espérée",
       subtitle = "L'hyperbole illustre l'effet de diversification : le risque minimal (12 %) est inférieur à celui des deux actifs") +
  theme_alm
```

\begin{reponse}
Grâce à la diversification ($\rho = 0$), le portefeuille \og Risque minimum \fg{}
(36\,\%/64\,\%) a un écart type de \textbf{12\,\%}, inférieur au risque de chacun des deux
actifs pris isolément (20\,\% et 15\,\%), pour une rentabilité de 10,16\,\%. Le portefeuille R
est dominé (15\,\% de risque pour 8\,\% de rentabilité seulement) : toute la branche
inférieure de la courbe est inefficiente ; la frontière efficiente va du portefeuille de
variance minimale au portefeuille S.
\end{reponse}


\section{\textcolor{MidnightBlue}{Évaluation d'une obligation}}

Obligation de valeur nominale $VN = 1\,000$\,€, d'échéance $N = 15$ ans et de taux de coupon
annuel 10\,\% (coupon $C = 100$\,€). Son prix est la valeur actualisée de ses flux :

$$P = \frac{C}{r}\left[1 - \frac{1}{(1+r)^N}\right] + \frac{VN}{(1+r)^N}$$

```{r ex4-calc}
prix <- function(r, C = 100, VN = 1000, N = 15)
  C/r*(1 - (1 + r)^-N) + VN*(1 + r)^-N
P85 <- prix(0.085); P95 <- prix(0.095)
TRE <- uniroot(function(r) prix(r) - 1080.61, c(0.01, 0.20), tol = 1e-10)$root
```

\subsection{\textcolor{MidnightBlue}{Prix pour un taux de rendement à échéance de 8,5 \%}}

\begin{reponse}
$P = \dfrac{100}{0{,}085}\left[1 - (1{,}085)^{-15}\right] +
\dfrac{1\,000}{(1{,}085)^{15}} = \mathbf{`r fmt(P85)`}$\,\textbf{€}. L'obligation cote au-dessus du
pair car son coupon (10\,\%) excède le taux exigé (8,5\,\%).
\end{reponse}

\subsection{\textcolor{MidnightBlue}{Taux de rendement pour un prix de marché de 1 080,61 €}}

Le TRE est le taux qui annule la valeur actuelle nette, c'est-à-dire tel que
$P(TRE) = 1\,080{,}61$\,€.

\begin{reponse}
$TRE = \mathbf{`r pctx(100*TRE, 0)`}$ par an.
\end{reponse}

\subsection{\textcolor{MidnightBlue}{Incidence d'un passage du taux de 8,5 \% à 9,5 \%}}

```{r ex4-table, results='asis'}
tab4 <- data.frame(
  taux = c("8,5 %", "9,0 %", "9,5 %"),
  prix = fmt(c(P85, 1080.61, P95)))
kable(tab4, booktabs = TRUE, linesep = "", row.names = FALSE, align = "c",
      col.names = c("Taux de rendement exigé", "Prix de l'obligation (€)"),
      caption = "Prix de l'obligation selon le taux de rendement exigé")
```

```{r ex4-graph, fig.height=2.9, fig.width=6.2, fig.cap="Relation inverse entre le prix de l'obligation et le taux de rendement exigé"}
r  <- seq(0.05, 0.14, by = 0.0025)
db <- data.frame(r = 100*r, p = sapply(r, prix))
dpt <- data.frame(r = c(8.5, 9, 9.5), p = c(P85, 1080.61, P95),
                  lab = fmt(c(P85, 1080.61, P95)))

ggplot(db, aes(r, p)) +
  geom_line(colour = col_orange, linewidth = 1.1) +
  geom_point(data = dpt, colour = col_gris, size = 2.6) +
  geom_text(data = dpt, aes(label = lab), hjust = -0.12, vjust = -0.35,
            size = 3, colour = col_bleu, fontface = "bold") +
  scale_y_continuous(labels = function(x) fmt(x, 0)) +
  labs(x = "Taux de rendement exigé (%)", y = "Prix (€)") +
  theme_alm
```

\begin{reponse}
Le prix passe de `r fmt(P85)`\,€ à $\mathbf{`r fmt(P95)`}$\,\textbf{€}, soit une baisse de
$`r fmt(P95 - P85)`$\,€. Le pourcentage de variation de l'obligation pour une hausse de
1\,\% du taux d'intérêt est donc $\Delta P / P = \mathbf{`r pctx(100*(P95 - P85)/P85)`}$ :
c'est le risque de taux, le prix et le taux variant en sens inverse.
\end{reponse}


\section{\textcolor{MidnightBlue}{Modèle de Cox-Ross-Rubinstein à 3 périodes}}

Call standard européen : $K = 98$ ; $T = 0{,}25$ an ; $S_0 = 100$ ; $\sigma = 20\,\%$ ;
taux continu sans risque $r = 5\,\%$ ; taux continu de revenu $q = 6\,\%$ ; $n = 3$ périodes,
soit $\Delta t = T/n = 1/12$.

```{r ex5-calc}
S0 <- 100; K <- 98; T <- 0.25; sig <- 0.20; r5 <- 0.05; q <- 0.06; n <- 3
dt <- T/n
u  <- exp(sig*sqrt(dt)); d <- 1/u
p  <- (exp((r5 - q)*dt) - d)/(u - d)
S3 <- S0*u^(3:0)*d^(0:3)
Cj <- pmax(S0*u^(0:n)*d^(n:0) - K, 0)
for (i in (n - 1):0) Cj <- exp(-r5*dt)*(p*Cj[-1] + (1 - p)*head(Cj, -1))
```

\subsection{\textcolor{MidnightBlue}{Coefficients Up et Down, probabilités p et 1-p}}

$$u = e^{\sigma\sqrt{\Delta t}} \qquad ; \qquad d = \frac{1}{u} = e^{-\sigma\sqrt{\Delta t}}
\qquad ; \qquad p = \frac{e^{(r-q)\Delta t} - d}{u - d}$$

Sous Excel : \texttt{u = EXP(volatilité*RACINE(durée/n))} ; \texttt{d = 1/u} ;
\texttt{p = (EXP((taux-revenu)*durée/n)-d)/(u-d)}.

\begin{reponse}
$u = e^{0{,}20\sqrt{1/12}} = \mathbf{`r fmt(u, 4)`}$ ;\quad
$d = 1/u = \mathbf{`r fmt(d, 4)`}$ ;\quad
$p = \mathbf{`r fmt(p, 4)`}$ ;\quad $1 - p = \mathbf{`r fmt(1 - p, 4)`}$.
\end{reponse}

\subsection{\textcolor{MidnightBlue}{Prix du sous-jacent à 3 périodes}}

Après $j$ hausses et $3-j$ baisses, le sous-jacent vaut $S_0\,u^{j}\,d^{\,3-j}$ :

```{r ex5-tree, results='asis'}
arbre <- data.frame(
  n0 = c(fmt(S0, 2), "", "", ""),
  n1 = c(fmt(S0*u, 2), fmt(S0*d, 2), "", ""),
  n2 = c(fmt(S0*u^2, 2), fmt(S0, 2), fmt(S0*d^2, 2), ""),
  n3 = fmt(S3))
kable(arbre, booktabs = TRUE, linesep = "", row.names = FALSE, align = "c",
      col.names = c("i = 0", "i = 1", "i = 2", "i = 3"),
      caption = "Arbre binomial du prix du sous-jacent $S_0\\,u^j d^{\\,i-j}$")
```

\begin{reponse}
À l'échéance des 3 périodes, le sous-jacent peut valoir :
$S_0 u^3 = \mathbf{118{,}91}$ ; $S_0 u^2 d = \mathbf{105{,}94}$ ;
$S_0 u d^2 = \mathbf{94{,}39}$ ; $S_0 d^3 = \mathbf{84{,}10}$.
\end{reponse}

\subsection{\textcolor{MidnightBlue}{Le call standard européen}}

Par actualisation récursive dans l'univers risque-neutre,
$C_{i,j} = e^{-r\Delta t}\left[p\,C_{i+1,j+1} + (1-p)\,C_{i+1,j}\right]$, avec à l'échéance
$C_{3,j} = \max(S_0 u^j d^{3-j} - K,\ 0)$ :

```{r ex5-call, results='asis'}
C3 <- pmax(S3 - K, 0)
C2 <- exp(-r5*dt)*(p*C3[1:3] + (1 - p)*C3[2:4])
C1 <- exp(-r5*dt)*(p*C2[1:2] + (1 - p)*C2[2:3])
C0 <- exp(-r5*dt)*(p*C1[1] + (1 - p)*C1[2])
arbre_c <- data.frame(
  n0 = c(fmt(C0, 4), "", "", ""),
  n1 = c(fmt(C1, 4), "", ""),
  n2 = c(fmt(C2, 4), ""),
  n3 = fmt(C3, 4))
kable(arbre_c, booktabs = TRUE, linesep = "", row.names = FALSE, align = "c",
      col.names = c("i = 0", "i = 1", "i = 2", "i = 3"),
      caption = "Arbre des valeurs du call standard européen $C_{i,j}$")
```

\begin{reponse}
Le call standard européen vaut $C_0 \approx \mathbf{`r fmt(C0)`}$\,\textbf{€}.
\end{reponse}

```{r cleanup, include=FALSE}
unlink(c("*.aux","*.log","*.out","*.toc","*.bbl","*.blg","*.synctex.gz"), recursive=TRUE)
```
